---
title: "Fondasi Sampling"
subtitle: "Mengapa sampling, framework konseptual, dan konsep-konsep kunci"
---

```{r}
#| label: setup
#| include: false
source("_common.R")
pop <- load_population()
```

## Mengapa Sampling?

Sampling bukan sekadar "mengambil sebagian data" — ia adalah **framework inferensial** yang memungkinkan kita membuat pernyataan tentang populasi berdasarkan subset yang jauh lebih kecil. Tiga argumen utama:

1. **Biaya & waktu.** Sensus Penduduk Indonesia (SP2020) membutuhkan anggaran triliunan rupiah dan ratusan ribu petugas. Survei sampel seperti SUSENAS mencakup ~300.000 rumah tangga dari ~70 juta — cukup untuk estimasi hingga level kabupaten.

2. **Akurasi.** Paradoks: sampel yang dirancang baik sering **lebih akurat** daripada sensus. Sensus rentan terhadap non-sampling error (pelatihan petugas yang tidak merata, kelelahan, data entry error) yang terakumulasi pada skala besar [@cochran1977].

3. **Feasibility.** Beberapa pengukuran bersifat destruktif (uji kualitas produk) atau populasi tidak terjangkau seluruhnya (hidden populations).

::: {.callout-note}
## Prinsip Fundamental
Kualitas sampel ditentukan oleh **desain**, bukan hanya **ukuran**. Sampel 1.000 yang dirancang baik mengalahkan sampel 100.000 yang convenience-based — sebagaimana ditunjukkan oleh kegagalan *Literary Digest* poll 1936 (n = 2.4 juta) vs. keberhasilan Gallup poll (n = 50.000).
:::

## Populasi, Sampling Frame, dan Coverage Error

### Hierarki Konseptual

```{mermaid}
%%| fig-width: 7
%%| label: fig-population-hierarchy
flowchart TD
    A["<b>Target Population</b><br/>Populasi yang ingin dipelajari"] --> B["<b>Study Population</b><br/>Populasi yang dapat dijangkau"]
    B --> C["<b>Sampling Frame</b><br/>Daftar unit yang bisa dipilih"]
    C --> D["<b>Sample</b><br/>Unit yang terpilih"]
    D --> E["<b>Respondents</b><br/>Unit yang merespons"]

    style A fill:#dbeafe,stroke:#2563eb,stroke-width:2px
    style B fill:#e0e7ff,stroke:#4f46e5,stroke-width:2px
    style C fill:#ede9fe,stroke:#7c3aed,stroke-width:2px
    style D fill:#fce7f3,stroke:#db2777,stroke-width:2px
    style E fill:#fef3c7,stroke:#d97706,stroke-width:2px
```

### Definisi

- **Target population:** seluruh unit yang menjadi subjek inferensi. *Contoh:* seluruh rumah tangga di Indonesia.
- **Study population:** subset target population yang secara praktis dapat dijangkau. *Contoh:* rumah tangga yang tinggal di wilayah yang aman dan accessible.
- **Sampling frame:** daftar operasional dari mana sampel ditarik. *Contoh:* daftar blok sensus SP2020 (BPS), daftar nasabah aktif bank, database nomor telepon.

### Coverage Error

**Coverage error** = perbedaan antara target population dan sampling frame:

- **Undercoverage:** unit di populasi tidak ada di frame. *Contoh:* rumah tangga baru yang belum tercatat di SP2020; pelanggan baru yang belum masuk database.
- **Overcoverage:** unit di frame bukan bagian dari populasi. *Contoh:* rumah tangga yang sudah pindah/meninggal tapi masih tercatat.
- **Duplikasi:** unit muncul >1 kali di frame.

::: {.callout-warning}
## Pitfall
Coverage error adalah salah satu sumber bias paling berbahaya karena **tidak bisa dideteksi dari data sampel** — kita tidak tahu apa yang tidak kita ketahui. Selalu evaluasi kualitas frame sebelum mendesain survei.
:::

### Contoh Sampling Frame di Indonesia

| Survei | Frame | Sumber | Potensi Coverage Error |
|--------|-------|--------|----------------------|
| SUSENAS | Blok sensus SP2020 | BPS | Wilayah baru, permukiman informal |
| Survei pelanggan bank | Database CIF | Internal bank | Nasabah dormant, joint accounts |
| Political polling | Daftar nomor telepon | Provider telco | Exclude non-phone users (bias urban) |
| Online survey | Panel respondent | Platform survei | Self-selection, exclude offline population |

## Konsep Kunci

### Sampling Error vs. Non-Sampling Error

::: {.column-margin}
Sampling error **menurun** dengan bertambahnya $n$. Non-sampling error bisa **meningkat** seiring bertambahnya $n$ jika quality control memburuk.
:::

**Sampling error** adalah variabilitas estimasi yang timbul karena kita hanya mengobservasi sebagian populasi. Jika kita mengambil sampel berbeda, kita mendapat estimasi berbeda — variabilitas inilah sampling error.

**Non-sampling error** mencakup semua error lainnya:

- *Measurement error:* responden salah paham pertanyaan
- *Processing error:* salah input data
- *Non-response error:* responden menolak/tidak bisa dihubungi
- *Coverage error:* frame tidak mencakup populasi

### Bias vs. Variance Trade-off

Untuk estimator $\hat{\theta}$ dari parameter $\theta$:

$$
\text{MSE}(\hat{\theta}) = \text{Bias}^2(\hat{\theta}) + \text{Var}(\hat{\theta})
$$ {#eq-mse}

di mana:

- $\text{Bias}(\hat{\theta}) = E[\hat{\theta}] - \theta$
- $\text{Var}(\hat{\theta}) = E[(\hat{\theta} - E[\hat{\theta}])^2]$

Estimator yang **unbiased** memiliki $E[\hat{\theta}] = \theta$, sehingga $\text{MSE} = \text{Var}$. Namun dalam praktik, sedikit bias kadang bisa diterima jika menghasilkan penurunan varians yang substansial.

### Parameter, Estimator, Estimate

| Konsep | Definisi | Contoh |
|--------|----------|--------|
| **Parameter** ($\theta$) | Nilai tetap (unknown) di populasi | $\bar{Y} = \frac{1}{N}\sum_{i=1}^N Y_i$ |
| **Estimator** ($\hat{\theta}$) | Fungsi dari data sampel (random variable) | $\bar{y} = \frac{1}{n}\sum_{i=1}^n y_i$ |
| **Estimate** | Nilai numerik spesifik dari estimator | $\bar{y} = 4{,}250{,}000$ |

### Margin of Error dan Confidence Interval

**Margin of Error (MoE)** pada level kepercayaan $(1-\alpha)$:

$$
\text{MoE} = z_{1-\alpha/2} \times \text{SE}(\hat{\theta})
$$ {#eq-moe}

**Confidence Interval:**

$$
\text{CI}_{1-\alpha} = \hat{\theta} \pm \text{MoE}
$$ {#eq-ci}

::: {.callout-tip}
## Interpretasi yang Benar
CI 95% **bukan** berarti "ada probabilitas 95% parameter ada di interval ini." Interpretasi yang benar: jika kita mengulangi prosedur sampling berkali-kali, **95% dari interval** yang dihasilkan akan mengandung parameter sebenarnya.
:::

## Total Survey Error (TSE) Framework

TSE framework [@groves2009] mengorganisir semua sumber error dalam survei menjadi dua dimensi:

```{mermaid}
%%| fig-width: 8
%%| label: fig-tse
flowchart LR
    subgraph Representation["<b>Representation</b>"]
        direction TB
        R1["Coverage Error"] --> R2["Sampling Error"]
        R2 --> R3["Non-response Error"]
        R3 --> R4["Adjustment Error"]
    end

    subgraph Measurement["<b>Measurement</b>"]
        direction TB
        M1["Validity<br/>(construct vs. measure)"] --> M2["Measurement Error<br/>(respondent, instrument)"]
        M2 --> M3["Processing Error<br/>(coding, data entry)"]
    end

    Representation --> |"Interact"| Measurement

    style Representation fill:#dbeafe,stroke:#2563eb,stroke-width:2px
    style Measurement fill:#fef3c7,stroke:#d97706,stroke-width:2px
```

**Point penting:** Sampling error (yang bisa dihitung dari data) hanyalah **satu komponen kecil** dari total error. Fokus berlebihan pada sampling error (memperbesar $n$) sementara mengabaikan non-sampling error adalah kesalahan umum.

## Simulasi: Central Limit Theorem dan Sampling Distribution

Kita akan mendemonstrasikan bahwa distribusi sampling mean mendekati normal seiring bertambahnya $n$, bahkan ketika distribusi populasi sangat skewed.

::: {.panel-tabset}

### R

```{r}
#| label: fig-clt-demo
#| fig-cap: "Distribusi sampling mean untuk berbagai ukuran sampel. Populasi income berdistribusi right-skewed (log-normal), namun distribusi $\\bar{y}$ mendekati normal seiring bertambahnya n."
#| fig-width: 10
#| fig-height: 7

set.seed(2024)
true_mean <- mean(pop$income)
sample_sizes <- c(10, 30, 100, 500)
B <- 2000

sim_results <- map_dfr(sample_sizes, function(n) {
  means <- replicate(B, mean(sample(pop$income, n)))
  tibble(n = paste0("n = ", n), sample_mean = means)
}) |>
  mutate(n = factor(n, levels = paste0("n = ", sample_sizes)))

ggplot(sim_results, aes(x = sample_mean)) +
  geom_histogram(aes(y = after_stat(density)), bins = 50,
                 fill = "#2563eb", alpha = 0.6, color = "white") +
  geom_density(color = "#dc2626", linewidth = 0.8) +
  geom_vline(xintercept = true_mean, linetype = "dashed",
             color = "#059669", linewidth = 0.7) +
  facet_wrap(~n, scales = "free_y", ncol = 2) +
  labs(
    title = "Central Limit Theorem: Distribusi Sampling Mean",
    subtitle = paste0("Populasi: income (N = ", nrow(pop),
                      ", μ = ", format(round(true_mean), big.mark = ","), ")"),
    x = "Sample Mean (Income)",
    y = "Density"
  ) +
  scale_x_continuous(labels = label_comma()) +
  annotate("text", x = Inf, y = Inf, label = "— True μ",
           hjust = 1.1, vjust = 1.5, color = "#059669", size = 3.5)
```

### Python

```{python}
#| label: fig-clt-demo-py
#| fig-cap: "Distribusi sampling mean untuk berbagai ukuran sampel (Python implementation)."
#| fig-width: 10
#| fig-height: 7

import numpy as np
import pandas as pd
import matplotlib.pyplot as plt
import matplotlib.ticker as mticker

np.random.seed(2024)

pop_py = r.pop  # access R dataframe
income = pop_py['income'].values
true_mean = income.mean()

sample_sizes = [10, 30, 100, 500]
B = 2000

fig, axes = plt.subplots(2, 2, figsize=(10, 7))
axes = axes.flatten()

for idx, n in enumerate(sample_sizes):
    means = [np.mean(np.random.choice(income, size=n, replace=False))
             for _ in range(B)]
    ax = axes[idx]
    ax.hist(means, bins=50, density=True, alpha=0.6, color='#2563eb',
            edgecolor='white')
    ax.axvline(true_mean, linestyle='--', color='#059669', linewidth=1.2,
               label=f'True μ = {true_mean:,.0f}')
    ax.set_title(f'n = {n}', fontweight='bold')
    ax.set_xlabel('Sample Mean (Income)')
    ax.set_ylabel('Density')
    ax.xaxis.set_major_formatter(mticker.FuncFormatter(
        lambda x, p: f'{x:,.0f}'))
    ax.legend(fontsize=8)

fig.suptitle('Central Limit Theorem: Distribusi Sampling Mean',
             fontweight='bold', fontsize=13)
plt.tight_layout()
plt.show()
```

:::

## Sampling Error vs. Sample Size

Hubungan antara sampling error dan ukuran sampel bersifat **diminishing returns** — peningkatan presisi melambat seiring bertambahnya $n$.

::: {.panel-tabset}

### R

```{r}
#| label: fig-se-vs-n
#| fig-cap: "Standard Error menurun proporsional dengan $1/\\sqrt{n}$. Perhatikan diminishing returns: dari n=30 ke n=100 jauh lebih impactful daripada dari n=500 ke n=1000."
#| fig-width: 8
#| fig-height: 5

set.seed(2024)
n_values <- c(10, 20, 30, 50, 100, 200, 300, 500, 750, 1000)
B <- 2000

se_sim <- map_dfr(n_values, function(n) {
  means <- replicate(B, mean(sample(pop$income, n)))
  tibble(n = n, se_empirical = sd(means))
})

pop_sd <- sd(pop$income)
se_sim <- se_sim |>
  mutate(se_theoretical = pop_sd / sqrt(n))

ggplot(se_sim, aes(x = n)) +
  geom_point(aes(y = se_empirical, color = "Empirical (simulasi)"),
             size = 3) +
  geom_line(aes(y = se_theoretical, color = "Theoretical (σ/√n)"),
            linewidth = 1) +
  scale_color_manual(values = c("Empirical (simulasi)" = "#2563eb",
                                "Theoretical (σ/√n)" = "#dc2626")) +
  scale_x_continuous(breaks = n_values) +
  scale_y_continuous(labels = label_comma()) +
  labs(
    title = "Standard Error vs. Sample Size",
    subtitle = "SE menurun proporsional dengan 1/√n — diminishing returns",
    x = "Sample Size (n)",
    y = "Standard Error of Mean",
    color = NULL
  )
```

### Python

```{python}
#| label: fig-se-vs-n-py
#| fig-cap: "Standard Error vs. Sample Size (Python implementation)."
#| fig-width: 8
#| fig-height: 5

import numpy as np
import matplotlib.pyplot as plt
import matplotlib.ticker as mticker

np.random.seed(2024)

income = r.pop['income'].values
pop_sd = income.std(ddof=0)

n_values = [10, 20, 30, 50, 100, 200, 300, 500, 750, 1000]
B = 2000

se_empirical = []
for n in n_values:
    means = [np.mean(np.random.choice(income, size=n, replace=False))
             for _ in range(B)]
    se_empirical.append(np.std(means, ddof=1))

se_theoretical = [pop_sd / np.sqrt(n) for n in n_values]

fig, ax = plt.subplots(figsize=(8, 5))
ax.scatter(n_values, se_empirical, color='#2563eb', s=60, zorder=5,
           label='Empirical (simulasi)')
ax.plot(n_values, se_theoretical, color='#dc2626', linewidth=1.5,
        label='Theoretical (σ/√n)')
ax.set_xlabel('Sample Size (n)')
ax.set_ylabel('Standard Error of Mean')
ax.set_title('Standard Error vs. Sample Size', fontweight='bold')
ax.legend()
ax.yaxis.set_major_formatter(mticker.FuncFormatter(
    lambda x, p: f'{x:,.0f}'))
plt.tight_layout()
plt.show()
```

:::

::: {.callout-note}
## Implikasi Praktis
Menggandakan presisi (mengurangi SE menjadi setengah) membutuhkan **empat kali lipat** ukuran sampel ($n \propto 1/\text{SE}^2$). Ini adalah alasan utama mengapa penentuan ukuran sampel harus berbasis perhitungan — bukan sekadar "ambil sebanyak mungkin."
:::

::: {.takeaways}
### Key Takeaways

1. **Kualitas sampling ditentukan oleh desain, bukan hanya ukuran.** Sampel kecil yang well-designed mengalahkan sampel besar yang biased.
2. **Sampling error hanyalah satu komponen** dari Total Survey Error. Non-sampling error (coverage, non-response, measurement) sering lebih besar dan lebih sulit dikendalikan.
3. **Sampling frame adalah titik kritis** — gap antara frame dan target population menghasilkan coverage error yang tidak terdeteksi dari data.
4. **Standard error menurun proporsional dengan $1/\sqrt{n}$** — ada diminishing returns. Perhitungan formal sample size diperlukan untuk menentukan titik optimal.
5. **CLT menjamin** distribusi sampling mean mendekati normal untuk $n$ yang cukup besar, memungkinkan konstruksi CI dan hypothesis testing.
:::

::: {.exercises}
### Exercises

1. **Coverage error analysis.** Anda diminta mendesain survei kepuasan pelanggan e-commerce. Frame yang tersedia: database email pelanggan yang pernah bertransaksi dalam 12 bulan terakhir. Identifikasi potensi undercoverage dan overcoverage. Bagaimana dampaknya terhadap estimasi, dan apa mitigasinya?

2. **Bias-variance simulation.** Modifikasi simulasi CLT di atas: alih-alih SRS, gunakan sampling yang hanya mengambil rumah tangga urban. Hitung bias dan MSE dari estimator mean income, dan bandingkan dengan SRS. Apa pelajarannya?

3. **TSE decomposition.** Sebuah survei telepon memiliki response rate 40%. Diskusikan komponen TSE mana saja yang kemungkinan besar berkontribusi pada total error, dan urutkan dari yang paling berpengaruh.
:::

### Further Reading

- @groves2009, Chapter 2: Total Survey Error framework secara lengkap.
- @lohr2021, Chapter 1-2: Fondasi sampling dengan contoh modern.
- @cochran1977, Chapter 1: Argumen klasik tentang mengapa sampling bekerja.
