---
title: "Non-Probability Sampling"
subtitle: "Convenience, purposive, quota, snowball, RDS, dan model-based inference"
---

```{r}
#| label: setup
#| include: false
source("_common.R")
pop <- load_population()
N <- nrow(pop)
```

Non-probability sampling terjadi ketika probabilitas inklusi unit tidak diketahui atau nol untuk sebagian populasi. Meski tidak memungkinkan inferensi berbasis desain klasik, metode ini sering menjadi satu-satunya opsi yang feasible — dan pendekatan modern memungkinkan mitigasi bias melalui model-based adjustment [@elliott2017].

## Convenience Sampling

### Definisi & Mekanisme

Sampel diambil dari unit yang **paling mudah diakses**: pengunjung mall, mahasiswa di kelas, follower media sosial, responden panel online sukarela.

### Bias yang Muncul

- **Selection bias:** unit yang mudah diakses sistematik berbeda dari populasi
- **Self-selection bias:** yang bersedia berpartisipasi berbeda dari yang menolak
- **Coverage bias:** hanya menjangkau subpopulasi tertentu

### Kapan Justified?

- **Pilot testing:** menguji instrumen survei sebelum survei formal
- **Exploratory research:** generating hypotheses, bukan estimasi parameter
- **UX testing:** usability test di mana generalizability bukan tujuan utama
- **Resource constraints:** ketika budget/waktu sangat terbatas dan awareness bias didokumentasikan

::: {.callout-warning}
## Pitfall Umum
Convenience sampling **tidak** menjadi lebih valid hanya karena ukuran sampel besar. Sampel 100.000 dari pengunjung website tetap biased jika populasi target adalah seluruh pelanggan — termasuk yang tidak online.
:::

## Purposive / Judgmental Sampling

### Definisi & Mekanisme

Peneliti secara **sengaja** memilih unit berdasarkan pengetahuan/judgment tentang populasi. Variasi:

- **Expert sampling:** memilih informan kunci yang paling berpengetahuan
- **Maximum variation:** memilih kasus yang paling berbeda untuk memahami range fenomena
- **Homogeneous sampling:** memilih kasus serupa untuk studi mendalam
- **Typical case sampling:** memilih kasus "rata-rata" atau tipikal

### Kapan Justified?

- **Qualitative research:** di mana depth > breadth
- **Rare populations:** ketika frame tidak tersedia
- **Policy evaluation:** site selection untuk program evaluation
- **Mixed methods:** complementing probability survey dengan case studies

## Quota Sampling

### Definisi & Mekanisme

Populasi dibagi ke dalam kategori (quota), lalu interviewer diminta mengisi kuota masing-masing. **Bedanya dengan stratified sampling:** cara pemilihan unit dalam kuota bersifat non-random (discretion pewawancara).

| Aspek | Stratified Sampling | Quota Sampling |
|-------|-------------------|----------------|
| Pembagian strata/kuota | ✅ | ✅ |
| Random selection dalam strata | ✅ | ❌ |
| Known $\pi_i$ | ✅ | ❌ |
| Kontrol distribusi variabel | ✅ | Parsial |
| Potensi selection bias | Minimal | Signifikan |

### Contoh Studi

Market research menggunakan quota: "Interview 200 orang, pastikan 50% pria, 30% usia <30, 20% usia >50." Pewawancara memilih siapa yang diwawancara — memperkenalkan bias (cenderung memilih yang kooperatif, accessible, non-threatening).

## Snowball Sampling

### Definisi & Mekanisme

Mulai dari seed/initial respondents, minta mereka merujuk orang lain yang memenuhi kriteria. Proses berlanjut iteratif (wave/chain).

### Kapan Satu-satunya Opsi?

**Hidden populations** — populasi yang sulit dijangkau melalui frame konvensional:

- Pengguna narkoba (UNODC surveys)
- Sex workers (HIV surveillance)
- Undocumented migrants
- Rare disease patients
- Underground communities

### Bias yang Muncul

- **Initial seed bias:** komposisi sampel sangat dipengaruhi oleh seed awal
- **Network homophily:** orang cenderung merujuk yang mirip diri sendiri
- **Voluntarism bias:** yang bersedia berpartisipasi dan merujuk berbeda dari yang menolak
- **Masking:** beberapa subgroup mungkin tidak terjangkau karena terisolasi dari jaringan utama

## Respondent-Driven Sampling (RDS)

### Konsep

RDS [@heckathorn1997; @heckathorn2002] adalah "improved snowball" yang menambahkan **basis probabilistik**:

1. Seed yang dipilih secara purposive memulai chain
2. Setiap responden hanya boleh merujuk sejumlah tetap (biasanya 3) orang
3. **Dual incentive:** kompensasi untuk berpartisipasi DAN untuk setiap referral yang berhasil
4. Data tentang **network size** (derajat) dikumpulkan dari setiap responden
5. Estimator RDS meng-adjust untuk network size → approximation terhadap probability sampling

### RDS Estimator

$$
\hat{\mu}_{RDS-II} = \frac{\sum_{i=1}^n y_i / d_i}{\sum_{i=1}^n 1/d_i}
$$ {#eq-rds}

di mana $d_i$ = network size (derajat) responden $i$. Inverse network size berperan sebagai **weight** — responden dengan jaringan besar diberi bobot lebih kecil karena mereka over-represented.

::: {.callout-note}
## Asumsi RDS

1. Populasi membentuk satu komponen jaringan terhubung
2. Sampling with replacement (atau populasi cukup besar)
3. Random recruitment dari network masing-masing
4. Responden melaporkan network size dengan akurat
5. Chain cukup panjang untuk mencapai equilibrium (convergence)

Pelanggaran asumsi ini (terutama #3 dan #5) sering terjadi di lapangan, menghasilkan bias substansial.
:::

## Simulasi: Bias dari Convenience Sampling vs. SRS

::: {.panel-tabset}

### R

```{r}
#| label: fig-conv-bias
#| fig-cap: "Convenience sampling yang bias terhadap populasi urban menghasilkan estimasi mean income yang systematically higher."
#| fig-width: 10
#| fig-height: 6

set.seed(2024)
B <- 1000
n_sim <- 200
true_mean <- mean(pop$income)

# SRS
srs_est <- replicate(B, mean(sample(pop$income, n_sim)))

# Convenience: 80% urban, 20% rural (vs population ~50/50)
conv_est <- replicate(B, {
  n_urban <- round(n_sim * 0.80)
  n_rural <- n_sim - n_urban
  urban_samp <- sample(pop$income[pop$urban_rural == "Urban"], n_urban)
  rural_samp <- sample(pop$income[pop$urban_rural == "Rural"], n_rural)
  mean(c(urban_samp, rural_samp))
})

# Convenience: only high education
conv_edu_est <- replicate(B, {
  eligible <- pop |> filter(education %in% c("S1", "S2+"))
  mean(sample(eligible$income, min(n_sim, nrow(eligible))))
})

sim_df <- tibble(
  estimate = c(srs_est, conv_est, conv_edu_est),
  method = rep(c("SRS (unbiased)",
                 "Convenience (urban-biased)",
                 "Convenience (edu-biased)"), each = B)
)

ggplot(sim_df, aes(x = estimate, fill = method)) +
  geom_histogram(bins = 50, alpha = 0.6, position = "identity") +
  geom_vline(xintercept = true_mean, linetype = "dashed",
             color = "red", linewidth = 0.8) +
  facet_wrap(~method, ncol = 1, scales = "free_y") +
  scale_x_continuous(labels = label_comma()) +
  scale_fill_manual(values = c("SRS (unbiased)" = "#2563eb",
                               "Convenience (urban-biased)" = "#d97706",
                               "Convenience (edu-biased)" = "#dc2626")) +
  labs(
    title = "SRS vs Convenience Sampling: Bias Comparison",
    subtitle = "Garis merah putus-putus = true population mean μ",
    x = "Estimated Mean Income", y = "Count", fill = NULL
  ) +
  theme(legend.position = "none")
```

```{r}
#| label: tbl-bias-comparison
#| tbl-cap: "Perbandingan bias, variance, dan MSE: SRS vs Convenience Sampling."

tibble(
  Method = c("SRS", "Convenience (urban-biased)", "Convenience (edu-biased)"),
  `E[ȳ]` = c(mean(srs_est), mean(conv_est), mean(conv_edu_est)),
  Bias = c(mean(srs_est), mean(conv_est), mean(conv_edu_est)) - true_mean,
  Variance = c(var(srs_est), var(conv_est), var(conv_edu_est)),
  MSE = c(mean((srs_est - true_mean)^2),
          mean((conv_est - true_mean)^2),
          mean((conv_edu_est - true_mean)^2))
) |>
  mutate(across(where(is.numeric), ~format(round(.), big.mark = ","))) |>
  gt() |>
  tab_header(title = "Bias & MSE Comparison")
```

### Python

```{python}
#| label: fig-conv-bias-py
#| fig-cap: "Convenience sampling bias simulation (Python)."
#| fig-width: 10
#| fig-height: 6

import numpy as np
import pandas as pd
import matplotlib.pyplot as plt
import matplotlib.ticker as mticker

np.random.seed(2024)
pop_py = r.pop.copy()
income = pop_py['income'].values
urban_mask = pop_py['urban_rural'].values == 'Urban'
true_mean = income.mean()
B = 1000
n_sim = 200

# SRS
srs_est = [np.mean(np.random.choice(income, n_sim, replace=False))
           for _ in range(B)]

# Convenience: 80% urban
conv_est = []
urban_inc = income[urban_mask]
rural_inc = income[~urban_mask]
for _ in range(B):
    n_u = int(n_sim * 0.8)
    n_r = n_sim - n_u
    s = np.concatenate([
        np.random.choice(urban_inc, n_u, replace=False),
        np.random.choice(rural_inc, n_r, replace=False)
    ])
    conv_est.append(s.mean())

fig, axes = plt.subplots(2, 1, figsize=(10, 6), sharex=True)

axes[0].hist(srs_est, bins=50, alpha=0.6, color='#2563eb', label='SRS')
axes[0].axvline(true_mean, linestyle='--', color='red', linewidth=1.2)
axes[0].set_title('SRS (unbiased)', fontweight='bold')
axes[0].set_ylabel('Count')

axes[1].hist(conv_est, bins=50, alpha=0.6, color='#d97706',
             label='Convenience (urban-biased)')
axes[1].axvline(true_mean, linestyle='--', color='red', linewidth=1.2)
axes[1].set_title('Convenience (urban-biased)', fontweight='bold')
axes[1].set_xlabel('Estimated Mean Income')
axes[1].set_ylabel('Count')

for ax in axes:
    ax.xaxis.set_major_formatter(mticker.FuncFormatter(
        lambda x, p: f'{x:,.0f}'))

plt.suptitle(f'Bias dari Convenience Sampling (true μ = {true_mean:,.0f})',
             fontweight='bold', y=1.02)
plt.tight_layout()
plt.show()
```

:::

## Coverage Bias Illustration

::: {.panel-tabset}

### R

```{r}
#| label: fig-coverage-bias
#| fig-cap: "Coverage bias: distribusi income untuk populasi yang terjangkau vs tidak terjangkau oleh sampling frame."
#| fig-width: 9
#| fig-height: 5

# Simulate a frame that misses rural + low-education households
pop_coverage <- pop |>
  mutate(
    in_frame = case_when(
      urban_rural == "Urban" ~ rbinom(n(), 1, 0.90),
      education %in% c("S1", "S2+") ~ rbinom(n(), 1, 0.80),
      TRUE ~ rbinom(n(), 1, 0.45)
    ) == 1
  )

coverage_rate <- mean(pop_coverage$in_frame)
frame_mean <- mean(pop_coverage$income[pop_coverage$in_frame])
pop_mean_true <- mean(pop_coverage$income)

ggplot(pop_coverage, aes(x = income, fill = in_frame)) +
  geom_histogram(bins = 50, alpha = 0.6, position = "identity") +
  scale_fill_manual(values = c("TRUE" = "#2563eb", "FALSE" = "#dc2626"),
                    labels = c("TRUE" = "In Frame", "FALSE" = "Not in Frame")) +
  geom_vline(xintercept = frame_mean, linetype = "solid",
             color = "#2563eb", linewidth = 0.8) +
  geom_vline(xintercept = pop_mean_true, linetype = "dashed",
             color = "#dc2626", linewidth = 0.8) +
  scale_x_continuous(labels = label_comma()) +
  labs(
    title = "Coverage Bias: Frame vs Population",
    subtitle = sprintf("Coverage rate = %.1f%% | Frame mean = %s | True mean = %s | Bias = %s",
                       coverage_rate * 100,
                       format(round(frame_mean), big.mark = ","),
                       format(round(pop_mean_true), big.mark = ","),
                       format(round(frame_mean - pop_mean_true), big.mark = ",")),
    x = "Income", y = "Count", fill = "Status"
  )
```

### Python

```{python}
#| label: fig-coverage-bias-py
#| fig-cap: "Coverage bias illustration (Python)."
#| fig-width: 9
#| fig-height: 5

import numpy as np
import pandas as pd
import matplotlib.pyplot as plt
import matplotlib.ticker as mticker

np.random.seed(2024)
pop_py = r.pop.copy()

# Simulate frame
prob_in_frame = np.where(
    pop_py['urban_rural'] == 'Urban', 0.90,
    np.where(pop_py['education'].isin(['S1', 'S2+']), 0.80, 0.45)
)
in_frame = np.random.binomial(1, prob_in_frame).astype(bool)

income = pop_py['income'].values
frame_mean = income[in_frame].mean()
true_mean = income.mean()

fig, ax = plt.subplots(figsize=(9, 5))
ax.hist(income[in_frame], bins=50, alpha=0.5, color='#2563eb',
        label=f'In Frame (mean={frame_mean:,.0f})')
ax.hist(income[~in_frame], bins=50, alpha=0.5, color='#dc2626',
        label=f'Not in Frame')
ax.axvline(true_mean, linestyle='--', color='red', linewidth=1.2,
           label=f'True μ = {true_mean:,.0f}')
ax.axvline(frame_mean, linestyle='-', color='#2563eb', linewidth=1.2)
ax.set_xlabel('Income')
ax.set_ylabel('Count')
ax.set_title(f'Coverage Bias (coverage={in_frame.mean():.1%})', fontweight='bold')
ax.xaxis.set_major_formatter(mticker.FuncFormatter(
    lambda x, p: f'{x:,.0f}'))
ax.legend()
plt.tight_layout()
plt.show()
```

:::

## Debat Modern: Non-Probability + Model-Based Inference

### Kapan Non-Probability Bisa "Diselamatkan"?

Pendekatan modern [@wang2015; @elliott2017] menggunakan **model-based adjustment** untuk mengurangi bias dari non-probability samples:

1. **Propensity Score Adjustment:** Model probabilitas masuk ke sampel non-probability ($P(\text{in sample} | X)$) menggunakan auxiliary data. Inverse propensity score digunakan sebagai weight.

2. **Calibration Weighting:** Sesuaikan distribusi sampel agar match dengan distribusi populasi yang diketahui (dari sensus atau administrative data) pada variabel-variabel kunci.

3. **Doubly Robust Estimation:** Kombinasi propensity model dan outcome model — konsisten jika salah satu model benar.

4. **Small Area Estimation:** Gunakan model multilevel untuk "meminjam kekuatan" dari auxiliary data dan link non-probability sample ke populasi.

::: {.callout-tip}
## Syarat Keberhasilan

Model-based adjustment untuk non-probability sample **berhasil** jika:

- Auxiliary variables ($X$) yang tersedia **menjelaskan** perbedaan antara sample dan populasi
- Asumsi **ignorability** terpenuhi: setelah conditioning on $X$, selection independent of $Y$
- Population benchmarks (distribusi $X$ di populasi) tersedia dan reliable
- Variasi dalam propensity score cukup — tidak ada strata populasi yang sama sekali tidak ter-cover

Jika asumsi dilanggar, adjustment justru bisa **memperburuk** bias.
:::

### Framework Keputusan

```{mermaid}
%%| fig-width: 8
%%| label: fig-nonprob-decision
flowchart TD
    A["Sampel non-probability<br/>tersedia"] --> B{"Auxiliary data<br/>lengkap?"}
    B -->|Ya| C{"Population<br/>benchmarks<br/>tersedia?"}
    B -->|Tidak| D["⚠️ Inference<br/>sangat terbatas"]
    C -->|Ya| E["Calibration /<br/>Propensity<br/>adjustment"]
    C -->|Tidak| F["Model-based<br/>estimation<br/>(dengan caveats)"]
    E --> G["Sensitivity<br/>analysis wajib"]
    F --> G

    style D fill:#fef2f2,stroke:#dc2626,stroke-width:2px
    style E fill:#d1fae5,stroke:#059669,stroke-width:2px
    style G fill:#fef3c7,stroke:#d97706,stroke-width:2px
```

## Ringkasan Metode Non-Probability

| Metode | Mekanisme | Bias Utama | Justified Ketika | Potensi Adjustment |
|--------|-----------|-----------|------------------|-------------------|
| **Convenience** | Unit termudah diakses | Selection, coverage | Pilot, exploratory | Calibration jika auxiliary data ada |
| **Purposive** | Peneliti memilih | Expert judgment bias | Qualitative, rare populations | Terbatas |
| **Quota** | Kuota per kategori, non-random fill | Selection within quotas | Market research, quick estimates | Post-stratification |
| **Snowball** | Referral chains | Seed bias, homophily | Hidden populations | RDS adjustment |
| **RDS** | Structured snowball + incentive | Assumptions often violated | Hidden populations (improved) | Network-size weighting |

::: {.takeaways}
### Key Takeaways

1. **Non-probability ≠ invalid.** Konteks menentukan. Untuk hidden populations atau exploratory research, non-probability sering justified.
2. **Bias ≠ hanya masalah ukuran.** Memperbesar $n$ pada convenience sampling **tidak** mengurangi bias — hanya mengurangi variance.
3. **Model-based adjustment** memungkinkan inferensi dari non-probability samples, **dengan syarat** auxiliary data kuat dan asumsi terpenuhi.
4. **RDS bukan silver bullet.** Asumsinya sering dilanggar; hasil RDS harus diinterpretasi dengan hati-hati dan sensitivity analysis.
5. **Transparansi adalah kunci.** Jika menggunakan non-probability, dokumentasikan mekanisme seleksi, potensi bias, dan batasan inferensi.
:::

::: {.exercises}
### Exercises

1. **Bias quantification.** Sebuah survei online tentang kepuasan pelanggan bank mendapat 5.000 responden. Data populasi menunjukkan 60% nasabah berusia >40 tahun, tapi hanya 25% responden survei berusia >40. Hitung potensi bias menggunakan simulasi jika kepuasan berkorelasi positif dengan usia.

2. **RDS design.** Anda diminta mendesain RDS untuk mengestimasi prevalensi penggunaan narkoba di kota besar. Jelaskan: (a) berapa seed yang diperlukan, (b) berapa coupon per responden, (c) bagaimana mengukur network size, (d) kapan chain dianggap converged.

3. **Adjustment exercise.** Gunakan dataset simulasi: tarik convenience sample yang over-represents urban + high education. Lakukan post-stratification menggunakan distribusi `urban_rural` × `education` dari populasi. Bandingkan estimasi sebelum dan sesudah adjustment.
:::

### Further Reading

- @elliott2017: Framework komprehensif untuk inferensi dari non-probability samples.
- @wang2015: Studi kasus forecasting election dengan non-representative polls.
- @heckathorn2002: Teori formal RDS dengan derivasi estimator.
