---
title: "Complex Sampling Designs"
subtitle: "Multi-stage sampling, Design Effect, dan metode estimasi varians"
---

```{r}
#| label: setup
#| include: false
source("_common.R")
pop <- load_population()
N <- nrow(pop)
```

Survei nasional jarang menggunakan SRS murni — mereka menerapkan **stratified multi-stage cluster sampling** yang mengkombinasikan beberapa teknik. Bab ini membahas bagaimana mendesain dan menganalisis survei kompleks tersebut [@lumley2010; @heeringa2017].

## Multi-Stage Sampling

### Two-Stage Sampling

1. **Stage 1 (PSU — Primary Sampling Unit):** Pilih cluster dari populasi. Contoh: kecamatan.
2. **Stage 2 (SSU — Secondary Sampling Unit):** Dari PSU terpilih, pilih subsample. Contoh: rumah tangga.

### Contoh: Desain Mirip SUSENAS

BPS SUSENAS menggunakan desain stratified two-stage:

- **Stratum:** provinsi × urban/rural
- **PSU:** blok sensus (dipilih PPS berdasarkan jumlah rumah tangga)
- **SSU:** 10 rumah tangga per blok sensus (dipilih systematic)

```{mermaid}
%%| fig-width: 8
%%| label: fig-multistage
flowchart TD
    A["<b>Populasi</b><br/>N = 10,000 RT<br/>10 Provinsi, 50 Kab"] --> B["<b>Stratifikasi</b><br/>Province × Urban/Rural"]
    B --> C["<b>Stage 1: Pilih District (PSU)</b><br/>PPS berdasarkan jumlah RT"]
    C --> D["<b>Stage 2: Pilih RT (SSU)</b><br/>SRS 20 RT per district"]
    D --> E["<b>Final Sample</b><br/>n = selected PSU × 20"]

    style A fill:#dbeafe,stroke:#2563eb,stroke-width:2px
    style B fill:#ede9fe,stroke:#7c3aed,stroke-width:2px
    style C fill:#fef3c7,stroke:#d97706,stroke-width:2px
    style D fill:#d1fae5,stroke:#059669,stroke-width:2px
    style E fill:#fce7f3,stroke:#db2777,stroke-width:2px
```

### Implementasi Two-Stage Design

::: {.panel-tabset}

#### R

```{r}
#| label: two-stage-design
#| fig-cap: "Two-stage sampling: 15 district (PSU) dipilih PPS, 20 RT (SSU) per district."
#| fig-width: 9
#| fig-height: 5

set.seed(2024)

# Stage 1: Select PSUs (districts) with PPS
district_info <- pop |>
  summarise(
    N_i = n(),
    mean_income = mean(income),
    .by = c(province, district, urban_rural)
  ) |>
  mutate(prob_pps = N_i / sum(N_i))

n_psu <- 15
m_ssu <- 20  # SSU per PSU

# PPS systematic selection
cum_prob <- cumsum(district_info$prob_pps)
interval <- 1 / n_psu
start <- runif(1, 0, interval)
select_pts <- start + (0:(n_psu - 1)) * interval

psu_selected <- sapply(select_pts, function(p) {
  district_info$district[min(which(cum_prob >= p))]
})

# Stage 2: SRS within each PSU
two_stage_sample <- pop |>
  filter(district %in% psu_selected) |>
  slice_sample(n = m_ssu, by = district)

# Setup survey design object
two_stage_sample <- two_stage_sample |>
  left_join(
    district_info |> select(district, N_i, prob_pps),
    by = "district"
  ) |>
  mutate(
    psu_prob = n_psu * prob_pps,
    ssu_prob = m_ssu / N_i,
    final_weight = 1 / (psu_prob * ssu_prob)
  )

# Survey design
des <- svydesign(
  id = ~district,
  strata = NULL,
  weights = ~final_weight,
  data = two_stage_sample,
  fpc = NULL
)

# Estimates
est_mean <- svymean(~income, des)
est_total <- svytotal(~income, des)

tibble(
  Parameter = c("Mean Income", "Total Income"),
  Estimate = c(
    format(round(coef(est_mean)), big.mark = ","),
    format(round(coef(est_total)), big.mark = ",")
  ),
  SE = c(
    format(round(SE(est_mean)), big.mark = ","),
    format(round(SE(est_total)), big.mark = ",")
  ),
  `CI Lower` = c(
    format(round(confint(est_mean)[1]), big.mark = ","),
    format(round(confint(est_total)[1]), big.mark = ",")
  ),
  `CI Upper` = c(
    format(round(confint(est_mean)[2]), big.mark = ","),
    format(round(confint(est_total)[2]), big.mark = ",")
  )
) |>
  gt() |>
  tab_header(title = "Two-Stage Design Estimates (survey package)")
```

#### Python

```{python}
#| label: two-stage-design-py
#| fig-cap: "Two-stage sampling estimates (Python)."

import numpy as np
import pandas as pd

np.random.seed(2024)
pop_py = r.pop.copy()

# Stage 1: Select districts
dist_info = pop_py.groupby('district').agg(
    N_i=('income', 'size'),
    mean_income=('income', 'mean')
).reset_index()
dist_info['prob'] = dist_info['N_i'] / dist_info['N_i'].sum()

n_psu = 15
m_ssu = 20

cum_prob = dist_info['prob'].cumsum().values
interval = 1 / n_psu
start = np.random.uniform(0, interval)
pts = start + np.arange(n_psu) * interval
psu_sel = [dist_info.iloc[np.searchsorted(cum_prob, p)]['district']
           for p in pts]

# Stage 2: SRS within PSU
samples = []
for d in psu_sel:
    d_data = pop_py[pop_py['district'] == d]
    s = d_data.sample(n=min(m_ssu, len(d_data)), random_state=2024)
    d_N = len(d_data)
    d_prob = dist_info[dist_info['district'] == d]['prob'].values[0]
    s = s.copy()
    s['weight'] = 1 / (n_psu * d_prob * m_ssu / d_N)
    samples.append(s)

sample_2s = pd.concat(samples)

# Weighted mean
weighted_mean = np.average(sample_2s['income'], weights=sample_2s['weight'])
true_mean = pop_py['income'].mean()

results = pd.DataFrame({
    'Metric': ['Weighted Mean', 'True Mean', 'Difference', 'Sample Size'],
    'Value': [f'{weighted_mean:,.0f}', f'{true_mean:,.0f}',
              f'{weighted_mean - true_mean:,.0f}', f'{len(sample_2s)}']
})
results
```

:::

## Stratified Multi-Stage Cluster Sampling

Desain survei nasional tipikal menggabungkan stratifikasi dengan multi-stage clustering:

::: {.panel-tabset}

### R

```{r}
#| label: complex-design
#| fig-cap: "Stratified two-stage cluster design menggunakan region × urban_rural sebagai strata."

set.seed(2024)

# Create strata
pop <- pop |>
  mutate(stratum = paste(region, urban_rural, sep = "_"))

strata_list <- unique(pop$stratum)
n_psu_per_stratum <- 2
m_per_psu <- 15

# Stage 1: Select PSUs within each stratum
complex_sample_list <- list()
for (st in strata_list) {
  st_pop <- pop |> filter(stratum == st)
  st_districts <- unique(st_pop$district)

  if (length(st_districts) >= n_psu_per_stratum) {
    sel_psu <- sample(st_districts, n_psu_per_stratum)
  } else {
    sel_psu <- st_districts
  }

  # Stage 2: SRS within PSU
  st_sample <- st_pop |>
    filter(district %in% sel_psu) |>
    group_by(district) |>
    group_modify(~ slice_sample(.x, n = min(m_per_psu, nrow(.x)))) |>
    ungroup() |>
    mutate(
      stratum_id = st,
      psu_id = district,
      n_psu_in_stratum = length(sel_psu)
    )

  complex_sample_list[[st]] <- st_sample
}

complex_sample <- bind_rows(complex_sample_list)

# Compute weights (simplified)
complex_sample <- complex_sample |>
  left_join(
    pop |> summarise(N_h = n(), .by = stratum),
    by = c("stratum_id" = "stratum")
  ) |>
  mutate(
    base_weight = N_h / n(),
    .by = stratum_id
  )

# Survey design
des_complex <- svydesign(
  id = ~psu_id,
  strata = ~stratum_id,
  weights = ~base_weight,
  data = complex_sample,
  nest = TRUE
)

# Estimates
est_complex <- svymean(~income, des_complex)
est_by_region <- svyby(~income, ~region, des_complex, svymean)

est_by_region |>
  as_tibble() |>
  mutate(
    income = format(round(income), big.mark = ","),
    se = format(round(se), big.mark = ",")
  ) |>
  gt() |>
  tab_header(title = "Mean Income by Region (Complex Survey Design)")
```

### Python

```{python}
#| label: complex-design-py

import numpy as np
import pandas as pd

pop_py = r.pop.copy()
pop_py['stratum'] = pop_py['region'] + '_' + pop_py['urban_rural']

# Simplified complex sample results
true_by_region = pop_py.groupby('region')['income'].mean().reset_index()
true_by_region.columns = ['Region', 'True Mean Income']
true_by_region['True Mean Income'] = true_by_region['True Mean Income'].apply(
    lambda x: f'{x:,.0f}')
true_by_region
```

:::

## Design Effect (DEFF) & Effective Sample Size

### DEFF karena Clustering

$$
\text{DEFF}_{cl} = 1 + (\bar{m} - 1)\rho
$$ {#eq-deff-cl}

di mana $\bar{m}$ = rata-rata unit per cluster, $\rho$ = ICC.

### DEFF karena Weighting

$$
\text{DEFF}_w = 1 + \text{CV}(w)^2
$$ {#eq-deff-w}

di mana $\text{CV}(w) = \text{SD}(w) / \text{mean}(w)$ adalah coefficient of variation dari weights.

### Combined DEFF

$$
\text{DEFF} \approx \text{DEFF}_{cl} \times \text{DEFF}_w
$$ {#eq-deff-combined}

### Effective Sample Size

$$
n_{eff} = \frac{n}{\text{DEFF}}
$$ {#eq-neff}

::: {.callout-warning}
## Interpretasi Praktis
Jika $n = 1000$ dan $\text{DEFF} = 2.5$, maka $n_{eff} = 400$. Artinya, survei kompleks Anda memiliki presisi yang **setara dengan SRS berukuran 400** — bukan 1000. Ini memiliki implikasi besar terhadap sample size planning.
:::

### Menghitung DEFF

::: {.panel-tabset}

#### R

```{r}
#| label: fig-deff
#| fig-cap: "Design Effect sebagai fungsi ICC dan cluster size: isolines menunjukkan DEFF = 1+(m-1)ρ."
#| fig-width: 8
#| fig-height: 6

# DEFF contour plot
rho_seq <- seq(0, 0.3, by = 0.005)
m_seq <- seq(2, 50, by = 1)

deff_grid <- expand_grid(rho = rho_seq, m = m_seq) |>
  mutate(DEFF = 1 + (m - 1) * rho)

ggplot(deff_grid, aes(x = rho, y = m, z = DEFF)) +
  geom_contour_filled(breaks = c(1, 1.5, 2, 3, 4, 5, 7, 10, 15)) +
  geom_contour(breaks = c(1.5, 2, 3, 5, 10), color = "white",
               linewidth = 0.3) +
  scale_fill_viridis_d(option = "plasma", name = "DEFF") +
  labs(
    title = "Design Effect: DEFF = 1 + (m-1)ρ",
    subtitle = "Bahkan ICC kecil (ρ=0.05) menghasilkan DEFF besar ketika cluster size besar",
    x = "ICC (ρ)",
    y = "Cluster Size (m)"
  )
```

```{r}
#| label: tbl-deff-examples
#| tbl-cap: "Contoh DEFF untuk kombinasi ICC dan cluster size yang umum."

expand_grid(
  `ICC (ρ)` = c(0.01, 0.02, 0.05, 0.10, 0.20),
  `Cluster Size (m)` = c(5, 10, 20, 30, 50)
) |>
  mutate(DEFF = 1 + (`Cluster Size (m)` - 1) * `ICC (ρ)`) |>
  pivot_wider(names_from = `Cluster Size (m)`, values_from = DEFF,
              names_prefix = "m = ") |>
  gt() |>
  tab_header(title = "DEFF = 1 + (m-1)ρ") |>
  tab_spanner(label = "Cluster Size (m)", columns = starts_with("m =")) |>
  fmt_number(columns = starts_with("m ="), decimals = 2)
```

#### Python

```{python}
#| label: fig-deff-py
#| fig-cap: "Design Effect contour plot (Python)."
#| fig-width: 8
#| fig-height: 6

import numpy as np
import matplotlib.pyplot as plt

rho = np.linspace(0, 0.3, 100)
m = np.linspace(2, 50, 100)
RHO, M = np.meshgrid(rho, m)
DEFF = 1 + (M - 1) * RHO

fig, ax = plt.subplots(figsize=(8, 6))
cs = ax.contourf(RHO, M, DEFF, levels=[1, 1.5, 2, 3, 4, 5, 7, 10, 15],
                 cmap='plasma')
ax.contour(RHO, M, DEFF, levels=[1.5, 2, 3, 5, 10],
           colors='white', linewidths=0.5)
plt.colorbar(cs, label='DEFF')
ax.set_xlabel('ICC (ρ)')
ax.set_ylabel('Cluster Size (m)')
ax.set_title('Design Effect: DEFF = 1 + (m−1)ρ', fontweight='bold')
plt.tight_layout()
plt.show()
```

:::

## Variance Estimation untuk Complex Designs

Untuk desain kompleks, variance **tidak** bisa dihitung dengan formula SRS sederhana. Empat metode utama:

### Taylor Series Linearization (TSL)

Metode default di `survey` package. Mengaproksimasi varians estimator non-linear menggunakan ekspansi Taylor orde pertama.

$$
\hat{V}_{TSL}(\hat{\theta}) \approx \sum_{h=1}^H \frac{n_h}{n_h - 1} \sum_{i=1}^{n_h} (e_{hi} - \bar{e}_h)^2
$$ {#eq-tsl}

di mana $e_{hi}$ = linearized residual dari PSU ke-$i$ di stratum $h$.

### Replication Methods

| Metode | Prinsip | Jumlah Replikasi | Cocok untuk |
|--------|---------|-----------------|-------------|
| **BRR** | Half-sample replicates | $n_h = 2$ per stratum required | Desain paired PSU |
| **Jackknife (JRR)** | Drop-one PSU | $\sum n_h$ replikasi | General, robust |
| **Bootstrap** | Resample PSUs with replacement | B (biasanya 200-500) | Paling fleksibel |

### Implementasi Variance Estimation

::: {.panel-tabset}

#### R

```{r}
#| label: variance-estimation
#| tbl-cap: "Perbandingan metode estimasi varians untuk desain survei kompleks."

set.seed(2024)

# Design with paired PSUs for BRR compatibility
# Simplified: use 2 PSUs per stratum
strata_v <- unique(pop$region)
n_psu_v <- 2  # for BRR compatibility
m_v <- 30

var_sample_list <- list()
for (st in strata_v) {
  st_pop <- pop |> filter(region == st)
  dists <- unique(st_pop$district)
  sel <- sample(dists, min(n_psu_v, length(dists)))
  ss <- st_pop |>
    filter(district %in% sel) |>
    group_by(district) |>
    group_modify(~ slice_sample(.x, n = min(m_v, nrow(.x)))) |>
    ungroup() |>
    mutate(stratum_v = st, psu_v = district)
  var_sample_list[[st]] <- ss
}

var_sample <- bind_rows(var_sample_list) |>
  mutate(wt = N / n())

# TSL design
des_tsl <- svydesign(id = ~psu_v, strata = ~stratum_v,
                     weights = ~wt, data = var_sample, nest = TRUE)

# JRR design
des_jrr <- as.svrepdesign(des_tsl, type = "JKn")

# Bootstrap design
des_boot <- as.svrepdesign(des_tsl, type = "bootstrap", replicates = 200)

# Estimates comparison
tsl_est <- svymean(~income, des_tsl)
jrr_est <- svymean(~income, des_jrr)
boot_est <- svymean(~income, des_boot)

tibble(
  Method = c("TSL (Taylor)", "Jackknife (JKn)", "Bootstrap (B=200)"),
  Estimate = c(coef(tsl_est), coef(jrr_est), coef(boot_est)),
  SE = c(SE(tsl_est), SE(jrr_est), SE(boot_est))
) |>
  mutate(
    Estimate = format(round(Estimate), big.mark = ","),
    SE = format(round(SE), big.mark = ",")
  ) |>
  gt() |>
  tab_header(
    title = "Variance Estimation Methods Comparison",
    subtitle = "Estimasi mean income — semua metode menghasilkan SE yang serupa"
  )
```

#### Python

```{python}
#| label: variance-estimation-py

import numpy as np
import pandas as pd

# Simplified comparison using manual jackknife
sample_py = r.var_sample.copy()
clusters = sample_py['psu_v'].unique()
income_vals = sample_py['income'].values
weights = sample_py['wt'].values

# Weighted mean
theta_hat = np.average(income_vals, weights=weights)

# Jackknife: drop one cluster at a time
jack_estimates = []
for c in clusters:
    mask = sample_py['psu_v'] != c
    jack_est = np.average(income_vals[mask], weights=weights[mask])
    jack_estimates.append(jack_est)

jack_estimates = np.array(jack_estimates)
n_c = len(clusters)
jack_var = ((n_c - 1) / n_c) * np.sum((jack_estimates - theta_hat)**2)
jack_se = np.sqrt(jack_var)

results = pd.DataFrame({
    'Metric': ['Weighted Mean', 'Jackknife SE', 'n clusters', 'n total'],
    'Value': [f'{theta_hat:,.0f}', f'{jack_se:,.0f}',
              str(n_c), str(len(income_vals))]
})
results
```

:::

## Praktis: svydesign() di R

### Setup Lengkap

```{r}
#| label: svydesign-practical
#| code-fold: false

# --- Step 1: Define the survey design ---
# id = PSU variable (cluster identifier)
# strata = stratification variable
# weights = sampling weight (inverse selection probability)
# nest = TRUE jika PSU IDs tidak unik across strata

des <- svydesign(
  id = ~psu_v,
  strata = ~stratum_v,
  weights = ~wt,
  data = var_sample,
  nest = TRUE
)
```

### Fungsi Analisis Utama

```{r}
#| label: survey-functions

# --- Means ---
svymean(~income, des)

# --- Totals ---
svytotal(~income, des)

# --- Proportions ---
svymean(~urban_rural, des)

# --- Quantiles ---
svyquantile(~income, des, quantiles = c(0.25, 0.5, 0.75))
```

### Analisis by Subgroup

```{r}
#| label: tbl-svyby
#| tbl-cap: "Mean income by urban/rural menggunakan svyby()."

# Correct approach: svyby (uses full design)
svyby(~income, ~urban_rural, des, svymean) |>
  as_tibble() |>
  mutate(across(where(is.numeric), ~format(round(.), big.mark = ","))) |>
  gt() |>
  tab_header(title = "Mean Income by Urban/Rural (Complex Design)")
```

::: {.callout-warning}
## Common Pitfall: Subpopulation Analysis

**SALAH:** Subset data dulu, baru buat survey design.

```r
# ❌ SALAH — mengabaikan design structure
urban_data <- var_sample |> filter(urban_rural == "Urban")
des_wrong <- svydesign(id = ~psu_v, strata = ~stratum_v,
                       weights = ~wt, data = urban_data)
```

**BENAR:** Gunakan `subset()` pada survey design object, atau `svyby()`.

```r
# ✅ BENAR — preserves design information
des_urban <- subset(des, urban_rural == "Urban")
svymean(~income, des_urban)
```

Memfilter sebelum `svydesign()` menghapus informasi tentang PSU dan strata yang tidak terpilih, menghasilkan standard error yang **underestimated**.
:::

### Survey Regression

```{r}
#| label: svyglm-demo
#| tbl-cap: "Survey-weighted regression: income ~ urban_rural + education."

model <- svyglm(income ~ urban_rural + education, design = des)

broom::tidy(model, conf.int = TRUE) |>
  mutate(across(where(is.numeric), ~round(., 2))) |>
  gt() |>
  tab_header(title = "Survey-Weighted OLS: Income ~ Urban/Rural + Education")
```

### srvyr Alternative (Tidyverse-friendly)

```{r}
#| label: srvyr-demo

# srvyr: dplyr-like syntax for survey analysis
des_srvyr <- var_sample |>
  as_survey_design(
    ids = psu_v,
    strata = stratum_v,
    weights = wt,
    nest = TRUE
  )

des_srvyr |>
  group_by(region) |>
  summarise(
    mean_income = survey_mean(income, vartype = c("se", "ci")),
    prop_urban = survey_mean(urban_rural == "Urban", vartype = "ci")
  ) |>
  gt() |>
  tab_header(title = "Region-level Estimates (srvyr)") |>
  fmt_number(columns = where(is.numeric), decimals = 0)
```

::: {.takeaways}
### Key Takeaways

1. **Survei nasional menggunakan desain kompleks** (stratified multi-stage cluster) — BUKAN SRS. Analisis harus memperhitungkan design features.
2. **DEFF menghubungkan presisi aktual dengan presisi SRS.** DEFF = 2 berarti Anda membutuhkan sampel 2× lebih besar dari perhitungan SRS.
3. **Selalu gunakan `svydesign()`** (atau `as_survey_design()`) di R. Jangan pernah ignore weights, PSU, atau strata.
4. **Variance estimation methods** (TSL, JRR, Bootstrap) memberikan hasil serupa untuk statistik sederhana, tapi berbeda untuk statistik kompleks (quantile, medians).
5. **Subpopulation analysis:** gunakan `subset()` pada design object, bukan filter data sebelum design setup.
:::

::: {.exercises}
### Exercises

1. **Design setup.** Dengan dataset yang tersedia, buat survey design menggunakan `province` × `urban_rural` sebagai strata dan `district` sebagai PSU. Hitung mean income dan bandingkan SE dari `svymean()` vs. SE naif (tanpa design).

2. **DEFF calculation.** Hitung DEFF empiris untuk estimasi mean income pada desain di atas. Berapa effective sample size? Diskusikan implikasinya.

3. **Regression comparison.** Jalankan `glm(income ~ education + urban_rural)` tanpa survey design dan `svyglm()` dengan design. Bandingkan coefficients dan standard errors. Apa yang berubah dan mengapa?
:::

### Further Reading

- @lumley2010: Panduan komprehensif analisis survei kompleks di R.
- @heeringa2017: Pendekatan applied untuk analisis data survei.
- @wolter2007: Teori mendalam tentang estimasi varians.
