---
title: "Penentuan Ukuran Sampel"
subtitle: "Dari formula dasar hingga power analysis, Bayesian, dan pendekatan ML"
---

```{r}
#| label: setup
#| include: false
source("_common.R")
pop <- load_population()
N <- nrow(pop)
```

Penentuan ukuran sampel (*sample size determination*) adalah keputusan desain paling kritis — terlalu kecil menghasilkan presisi rendah, terlalu besar membuang sumber daya. Bab ini menyajikan pendekatan dari yang paling sederhana hingga advanced [@cochran1977; @lohr2021; @cohen1988].

## SRS untuk Estimasi Mean

### Formula Dasar

Untuk mengestimasi population mean $\bar{Y}$ dengan margin of error $e$ pada confidence level $(1-\alpha)$:

$$
n = \frac{z^2_{1-\alpha/2} \cdot \sigma^2}{e^2}
$$ {#eq-n-mean}

Dengan Finite Population Correction (FPC):

$$
n = \frac{n_0}{1 + n_0/N} \quad \text{di mana } n_0 = \frac{z^2 \sigma^2}{e^2}
$$ {#eq-n-mean-fpc}

::: {.column-margin}
$\sigma^2$ biasanya tidak diketahui. Gunakan: (1) pilot study, (2) data sebelumnya, (3) range/4 rule: $\sigma \approx (\max - \min)/4$, atau (4) conservative estimate.
:::

### Contoh Numerik

Ingin mengestimasi mean income dengan $e = $ Rp 500.000, $\sigma = $ Rp 3.000.000, 95% confidence:

$$
n_0 = \frac{1.96^2 \times 3{,}000{,}000^2}{500{,}000^2} = \frac{3.8416 \times 9 \times 10^{12}}{2.5 \times 10^{11}} = 138.3 \approx 139
$$

Dengan FPC ($N = 10{,}000$): $n = 139 / (1 + 139/10000) = 137.1 \approx 138$

::: {.panel-tabset}

#### R

```{r}
#| label: fig-n-mean
#| fig-cap: "Ukuran sampel yang diperlukan sebagai fungsi margin of error dan estimasi σ."
#| fig-width: 9
#| fig-height: 5

# Sample size function for mean
n_for_mean <- function(sigma, e, alpha = 0.05, N_pop = Inf) {
  z <- qnorm(1 - alpha / 2)
  n0 <- (z^2 * sigma^2) / e^2
  if (is.finite(N_pop)) n0 / (1 + n0 / N_pop) else n0
}

# Grid
params <- expand_grid(
  sigma = c(1e6, 2e6, 3e6, 4e6),
  e = seq(1e5, 1e6, by = 5e4)
) |>
  mutate(
    n_inf = map2_dbl(sigma, e, ~n_for_mean(.x, .y)),
    n_fpc = map2_dbl(sigma, e, ~n_for_mean(.x, .y, N_pop = 10000)),
    sigma_label = paste0("σ = ", format(sigma, big.mark = ","))
  )

ggplot(params, aes(x = e, y = n_fpc, color = sigma_label)) +
  geom_line(linewidth = 1) +
  scale_x_continuous(labels = label_comma()) +
  scale_y_continuous(labels = label_comma()) +
  labs(
    title = "Sample Size vs Margin of Error (Estimasi Mean)",
    subtitle = "N = 10,000 | 95% confidence | dengan FPC",
    x = "Margin of Error (e)",
    y = "Required Sample Size (n)",
    color = NULL
  )
```

#### Python

```{python}
#| label: fig-n-mean-py
#| fig-cap: "Sample size vs margin of error (Python)."
#| fig-width: 9
#| fig-height: 5

import numpy as np
import matplotlib.pyplot as plt
import matplotlib.ticker as mticker
from scipy.stats import norm

def n_for_mean(sigma, e, alpha=0.05, N_pop=np.inf):
    z = norm.ppf(1 - alpha / 2)
    n0 = (z**2 * sigma**2) / e**2
    if np.isfinite(N_pop):
        return n0 / (1 + n0 / N_pop)
    return n0

sigmas = [1e6, 2e6, 3e6, 4e6]
e_vals = np.arange(1e5, 1.05e6, 5e4)
colors = ['#2563eb', '#059669', '#d97706', '#dc2626']

fig, ax = plt.subplots(figsize=(9, 5))
for sigma, color in zip(sigmas, colors):
    n_vals = [n_for_mean(sigma, e, N_pop=10000) for e in e_vals]
    ax.plot(e_vals, n_vals, linewidth=1.5, color=color,
            label=f'σ = {sigma:,.0f}')

ax.set_xlabel('Margin of Error (e)')
ax.set_ylabel('Required Sample Size (n)')
ax.set_title('Sample Size vs Margin of Error', fontweight='bold')
ax.xaxis.set_major_formatter(mticker.FuncFormatter(
    lambda x, p: f'{x:,.0f}'))
ax.legend()
plt.tight_layout()
plt.show()
```

:::

## SRS untuk Estimasi Proporsi

### Formula

$$
n = \frac{z^2 \cdot p(1-p)}{e^2}
$$ {#eq-n-prop}

Dengan FPC: $n = n_0 / (1 + n_0/N)$.

::: {.callout-tip}
## Conservative vs Informed

- **Conservative** ($p = 0.5$): menghasilkan $n$ terbesar → aman untuk semua proporsi.
- **Informed prior** ($p$ dari studi sebelumnya): menghasilkan $n$ lebih kecil → lebih efisien jika prior akurat.

Contoh: $e = 3\%$, 95% CI. Conservative: $n = 1.96^2 \times 0.25 / 0.03^2 = 1{,}068$. Jika $p = 0.10$: $n = 1.96^2 \times 0.09 / 0.03^2 = 384$.
:::

::: {.panel-tabset}

### R

```{r}
#| label: fig-n-prop
#| fig-cap: "Ukuran sampel untuk estimasi proporsi: efek dari expected proportion p dan margin of error."
#| fig-width: 9
#| fig-height: 5

prop_grid <- expand_grid(
  p = seq(0.05, 0.50, by = 0.05),
  e = c(0.01, 0.02, 0.03, 0.05, 0.10)
) |>
  mutate(
    n = map2_dbl(p, e, ~{
      z <- qnorm(0.975)
      n0 <- z^2 * .x * (1 - .x) / .y^2
      ceiling(n0 / (1 + n0 / 10000))
    }),
    e_label = paste0("MoE = ", scales::percent(e))
  )

ggplot(prop_grid, aes(x = p, y = n, color = e_label)) +
  geom_line(linewidth = 1) +
  geom_point(size = 2) +
  scale_y_continuous(labels = label_comma()) +
  labs(
    title = "Sample Size untuk Estimasi Proporsi",
    subtitle = "N = 10,000 | 95% confidence | dengan FPC",
    x = "Expected Proportion (p)",
    y = "Required n",
    color = NULL
  )
```

### Python

```{python}
#| label: fig-n-prop-py
#| fig-cap: "Sample size for proportion estimation (Python)."
#| fig-width: 9
#| fig-height: 5

import numpy as np
import matplotlib.pyplot as plt
from scipy.stats import norm

z = norm.ppf(0.975)
p_vals = np.arange(0.05, 0.55, 0.05)
e_vals = [0.01, 0.02, 0.03, 0.05, 0.10]
colors = ['#2563eb', '#059669', '#d97706', '#dc2626', '#7c3aed']

fig, ax = plt.subplots(figsize=(9, 5))
for e, color in zip(e_vals, colors):
    n_vals = []
    for p in p_vals:
        n0 = z**2 * p * (1 - p) / e**2
        n = np.ceil(n0 / (1 + n0 / 10000))
        n_vals.append(n)
    ax.plot(p_vals, n_vals, '-o', linewidth=1.5, markersize=4,
            color=color, label=f'MoE = {e:.0%}')

ax.set_xlabel('Expected Proportion (p)')
ax.set_ylabel('Required n')
ax.set_title('Sample Size for Proportion Estimation', fontweight='bold')
ax.legend()
plt.tight_layout()
plt.show()
```

:::

## Perbandingan Dua Mean / Dua Proporsi

### Dua Independent Means

$$
n_{\text{per group}} = \frac{(z_{1-\alpha/2} + z_{1-\beta})^2 \cdot 2\sigma^2}{\delta^2}
$$ {#eq-n-two-means}

di mana $\delta = \mu_1 - \mu_2$ adalah perbedaan yang ingin dideteksi.

### Dua Independent Proportions

$$
n_{\text{per group}} = \frac{(z_{1-\alpha/2} + z_{1-\beta})^2 \cdot [p_1(1-p_1) + p_2(1-p_2)]}{(p_1 - p_2)^2}
$$ {#eq-n-two-props}

## Adjustment Factors

### Non-Response Adjustment

$$
n_{adj} = \frac{n}{1 - r}
$$ {#eq-n-nonresponse}

di mana $r$ = expected non-response rate. Jika $n = 400$ dan $r = 0.20$: $n_{adj} = 400 / 0.80 = 500$.

### Design Effect Adjustment

$$
n_{eff} = n_{\text{SRS}} \times \text{DEFF}
$$ {#eq-n-deff}

### Combined Adjustment

$$
n_{final} = \frac{n_{\text{SRS}} \times \text{DEFF}}{1 - r}
$$ {#eq-n-combined}

::: {.callout-warning}
## Jangan Lupa Adjustment!
Rumus dasar mengasumsikan SRS dan 100% response rate. Dalam praktik, DEFF = 2–3 dan non-response = 20–40% sangat umum. Sampel 400 (rumus dasar) bisa menjadi $400 \times 2.5 / 0.70 = 1{,}429$ setelah adjustment.
:::

## Sample Size untuk Stratified Sampling

Untuk alokasi proporsional:

$$
n = \frac{z^2 \sum W_h S_h^2}{e^2 + \frac{z^2}{N} \sum W_h S_h^2}
$$

Untuk alokasi Neyman, $n$ lebih kecil karena alokasi lebih efisien — tetapi butuh informasi $S_h$ yang akurat.

## Sample Size untuk Cluster Sampling

$$
n = n_{\text{SRS}} \times [1 + (\bar{m} - 1)\rho]
$$ {#eq-n-cluster}

::: {.panel-tabset}

### R

```{r}
#| label: fig-n-cluster
#| fig-cap: "Efek ICC terhadap sample size requirement untuk cluster sampling."
#| fig-width: 9
#| fig-height: 5

n_srs <- 400
rho_vals <- seq(0, 0.3, by = 0.01)
m_vals <- c(5, 10, 20, 30, 50)

cluster_n <- expand_grid(rho = rho_vals, m = m_vals) |>
  mutate(
    deff = 1 + (m - 1) * rho,
    n_required = ceiling(n_srs * deff),
    m_label = paste0("m = ", m)
  )

ggplot(cluster_n, aes(x = rho, y = n_required, color = m_label)) +
  geom_line(linewidth = 1) +
  geom_hline(yintercept = n_srs, linetype = "dashed", color = "grey50") +
  annotate("text", x = 0.25, y = n_srs + 100, label = "SRS baseline",
           color = "grey50", size = 3.5) +
  scale_y_continuous(labels = label_comma()) +
  labs(
    title = "Cluster Sampling: Required n vs ICC",
    subtitle = sprintf("SRS baseline n = %d | n_cluster = n_SRS × DEFF", n_srs),
    x = "ICC (ρ)", y = "Required Sample Size",
    color = "Cluster Size"
  )
```

### Python

```{python}
#| label: fig-n-cluster-py
#| fig-cap: "Cluster sample size inflation (Python)."
#| fig-width: 9
#| fig-height: 5

import numpy as np
import matplotlib.pyplot as plt

n_srs = 400
rho_vals = np.arange(0, 0.31, 0.01)
m_vals = [5, 10, 20, 30, 50]
colors = ['#2563eb', '#059669', '#d97706', '#dc2626', '#7c3aed']

fig, ax = plt.subplots(figsize=(9, 5))
for m, color in zip(m_vals, colors):
    deff = 1 + (m - 1) * rho_vals
    n_req = np.ceil(n_srs * deff)
    ax.plot(rho_vals, n_req, linewidth=1.5, color=color, label=f'm = {m}')

ax.axhline(n_srs, linestyle='--', color='grey', linewidth=0.8)
ax.set_xlabel('ICC (ρ)')
ax.set_ylabel('Required Sample Size')
ax.set_title('Cluster Sampling: Required n vs ICC', fontweight='bold')
ax.legend()
plt.tight_layout()
plt.show()
```

:::

## Power Analysis Framework

### Konsep

| Parameter | Simbol | Definisi |
|-----------|--------|----------|
| Significance level | $\alpha$ | P(reject H₀ \| H₀ true) — typically 0.05 |
| Type II error rate | $\beta$ | P(fail to reject H₀ \| H₁ true) |
| Power | $1 - \beta$ | P(reject H₀ \| H₁ true) — typically 0.80 or 0.90 |
| Effect size | $d$, $h$, $f$ | Standardized magnitude of the effect |

### Cohen's Conventions (dan Kritiknya)

| Test | Small | Medium | Large |
|------|-------|--------|-------|
| Two means ($d$) | 0.2 | 0.5 | 0.8 |
| Correlation ($r$) | 0.1 | 0.3 | 0.5 |
| Proportions ($h$) | 0.2 | 0.5 | 0.8 |
| ANOVA ($f$) | 0.1 | 0.25 | 0.4 |

::: {.callout-warning}
## Kritik Cohen's Conventions
Cohen's conventions adalah **benchmarks generik** — bukan pengganti effect size yang context-specific. "Small" effect di clinical trial bisa sangat bermakna (obat menyelamatkan nyawa). "Large" effect di social science bisa trivial. **Selalu tentukan effect size berdasarkan:**

1. Minimum Detectable Effect (MDE) yang bermakna secara praktis
2. Literature review pada domain yang sama
3. Pilot study data
:::

### Power Curves

::: {.panel-tabset}

#### R

```{r}
#| label: fig-power-curve
#| fig-cap: "Power curves: hubungan antara sample size dan power untuk berbagai effect sizes (two-sample t-test)."
#| fig-width: 9
#| fig-height: 6

library(pwr)

n_range <- seq(10, 500, by = 5)
effect_sizes <- c(0.2, 0.3, 0.5, 0.8)

power_df <- expand_grid(n = n_range, d = effect_sizes) |>
  mutate(
    power = map2_dbl(n, d, ~pwr.t.test(n = .x, d = .y,
                                         sig.level = 0.05,
                                         type = "two.sample")$power),
    d_label = paste0("d = ", d)
  )

ggplot(power_df, aes(x = n, y = power, color = d_label)) +
  geom_line(linewidth = 1) +
  geom_hline(yintercept = 0.80, linetype = "dashed", color = "grey50") +
  annotate("text", x = 480, y = 0.82, label = "Power = 0.80",
           color = "grey50", size = 3.5) +
  scale_y_continuous(breaks = seq(0, 1, 0.1), limits = c(0, 1)) +
  labs(
    title = "Power Curves: Two-Sample t-Test",
    subtitle = "α = 0.05 | n = per group",
    x = "Sample Size per Group",
    y = "Power (1 - β)",
    color = "Effect Size"
  )
```

```{r}
#| label: tbl-required-n
#| tbl-cap: "Sample size per group untuk mencapai power 80% dan 90% pada berbagai effect sizes."

expand_grid(d = c(0.2, 0.3, 0.5, 0.8), power = c(0.80, 0.90)) |>
  mutate(
    n = map2_dbl(d, power, ~ceiling(
      pwr.t.test(d = .x, power = .y, sig.level = 0.05,
                 type = "two.sample")$n
    )),
    power_label = paste0(power * 100, "%")
  ) |>
  pivot_wider(names_from = power_label, values_from = n,
              names_prefix = "n (power=") |>
  gt() |>
  tab_header(title = "Required n per Group (Two-Sample t-Test, α=0.05)") |>
  cols_label(d = "Effect Size (d)")
```

#### Python

```{python}
#| label: fig-power-curve-py
#| fig-cap: "Power curves (Python)."
#| fig-width: 9
#| fig-height: 6

import numpy as np
import matplotlib.pyplot as plt
from statsmodels.stats.power import TTestIndPower

power_analysis = TTestIndPower()
n_range = np.arange(10, 501, 5)
effect_sizes = [0.2, 0.3, 0.5, 0.8]
colors = ['#2563eb', '#059669', '#d97706', '#dc2626']

fig, ax = plt.subplots(figsize=(9, 6))
for d, color in zip(effect_sizes, colors):
    powers = [power_analysis.power(d, nobs1=n, ratio=1, alpha=0.05)
              for n in n_range]
    ax.plot(n_range, powers, linewidth=1.5, color=color, label=f'd = {d}')

ax.axhline(0.80, linestyle='--', color='grey', linewidth=0.8)
ax.set_xlabel('Sample Size per Group')
ax.set_ylabel('Power (1 - β)')
ax.set_title('Power Curves: Two-Sample t-Test', fontweight='bold')
ax.set_ylim(0, 1)
ax.legend()
plt.tight_layout()
plt.show()
```

:::

## Sample Size Calculator

Fungsi komprehensif untuk menghitung ukuran sampel dengan berbagai adjustment:

::: {.panel-tabset}

### R

```{r}
#| label: sample-size-calculator
#| code-fold: false

#' Comprehensive Sample Size Calculator
#'
#' @param type "mean" atau "proportion"
#' @param sigma SD populasi (untuk type = "mean")
#' @param p Expected proportion (untuk type = "proportion")
#' @param e Margin of error
#' @param alpha Significance level
#' @param N_pop Population size (Inf untuk infinite)
#' @param deff Design effect
#' @param response_rate Expected response rate (0 to 1)
#' @param n_subgroups Jumlah subgroup yang perlu dianalisis
calc_sample_size <- function(type = c("mean", "proportion"),
                              sigma = NULL, p = NULL,
                              e, alpha = 0.05,
                              N_pop = Inf, deff = 1,
                              response_rate = 1,
                              n_subgroups = 1) {
  type <- match.arg(type)
  z <- qnorm(1 - alpha / 2)

  if (type == "mean") {
    stopifnot(!is.null(sigma))
    n0 <- (z^2 * sigma^2) / e^2
  } else {
    if (is.null(p)) p <- 0.5
    n0 <- (z^2 * p * (1 - p)) / e^2
  }

  # FPC
  if (is.finite(N_pop)) {
    n0 <- n0 / (1 + n0 / N_pop)
  }

  # DEFF
  n_adj <- n0 * deff

  # Subgroups (ensure each subgroup has sufficient n)
  n_adj <- n_adj * n_subgroups

  # Non-response
  n_final <- ceiling(n_adj / response_rate)

  tibble(
    `n (basic)` = ceiling(n0),
    `n (with DEFF)` = ceiling(n0 * deff),
    `n (with subgroups)` = ceiling(n0 * deff * n_subgroups),
    `n (final, with NR adj)` = n_final,
    DEFF = deff,
    `Response Rate` = response_rate,
    `Subgroups` = n_subgroups
  )
}

# Example usage
calc_sample_size(
  type = "mean",
  sigma = 3000000,
  e = 500000,
  N_pop = 10000,
  deff = 2.0,
  response_rate = 0.75,
  n_subgroups = 1
) |>
  pivot_longer(everything(), names_to = "Parameter", values_to = "Value") |>
  gt() |>
  tab_header(
    title = "Sample Size Calculation",
    subtitle = "Mean income | e = 500K | σ = 3M | DEFF = 2.0 | RR = 75%"
  )
```

### Python

```{python}
#| label: sample-size-calculator-py
#| code-fold: false

import numpy as np
from scipy.stats import norm
import pandas as pd

def calc_sample_size(
    type='mean', sigma=None, p=None, e=None,
    alpha=0.05, N_pop=np.inf, deff=1,
    response_rate=1, n_subgroups=1
):
    z = norm.ppf(1 - alpha / 2)

    if type == 'mean':
        n0 = (z**2 * sigma**2) / e**2
    else:
        if p is None: p = 0.5
        n0 = (z**2 * p * (1 - p)) / e**2

    if np.isfinite(N_pop):
        n0 = n0 / (1 + n0 / N_pop)

    n_adj = n0 * deff * n_subgroups
    n_final = int(np.ceil(n_adj / response_rate))

    return pd.DataFrame({
        'Parameter': ['n (basic)', 'n (with DEFF)',
                      'n (final, with NR adj)', 'DEFF', 'Response Rate'],
        'Value': [int(np.ceil(n0)), int(np.ceil(n0 * deff)),
                  n_final, deff, response_rate]
    })

calc_sample_size(
    type='mean', sigma=3e6, e=5e5,
    N_pop=10000, deff=2.0, response_rate=0.75
)
```

:::

## Multi-Objective Sample Size

Ketika survei mengukur banyak variabel, hitung $n$ untuk **setiap variabel kunci**, lalu ambil **maksimum**:

$$
n^* = \max(n_1, n_2, \ldots, n_k)
$$ {#eq-n-multi}

::: {.panel-tabset}

### R

```{r}
#| label: tbl-multi-obj
#| tbl-cap: "Sample size untuk multiple objectives — ambil yang terbesar."

pop_stats <- pop |>
  summarise(
    sd_income = sd(income),
    sd_expenditure = sd(expenditure),
    p_internet = mean(has_internet),
    p_urban = mean(urban_rural == "Urban")
  )

multi_obj <- tibble(
  Objective = c("Mean income (e=500K)", "Mean expenditure (e=300K)",
                "Prop internet (e=3%)", "Prop urban (e=4%)"),
  n = c(
    ceiling(qnorm(0.975)^2 * pop_stats$sd_income^2 / 500000^2),
    ceiling(qnorm(0.975)^2 * pop_stats$sd_expenditure^2 / 300000^2),
    ceiling(qnorm(0.975)^2 * pop_stats$p_internet * (1 - pop_stats$p_internet) / 0.03^2),
    ceiling(qnorm(0.975)^2 * pop_stats$p_urban * (1 - pop_stats$p_urban) / 0.04^2)
  )
) |>
  mutate(Selected = ifelse(n == max(n), "✅ MAX", ""))

multi_obj |>
  gt() |>
  tab_header(
    title = "Multi-Objective Sample Size",
    subtitle = "95% CI, tanpa DEFF/NR adjustment"
  )
```

### Python

```{python}
#| label: tbl-multi-obj-py

import numpy as np
import pandas as pd
from scipy.stats import norm

z = norm.ppf(0.975)
pop_py = r.pop.copy()

objectives = {
    'Mean income (e=500K)': z**2 * pop_py['income'].std()**2 / 500000**2,
    'Mean expenditure (e=300K)': z**2 * pop_py['expenditure'].std()**2 / 300000**2,
    'Prop internet (e=3%)': z**2 * pop_py['has_internet'].mean() * (1 - pop_py['has_internet'].mean()) / 0.03**2,
    'Prop urban (e=4%)': z**2 * (pop_py['urban_rural'] == 'Urban').mean() * (1 - (pop_py['urban_rural'] == 'Urban').mean()) / 0.04**2,
}

df = pd.DataFrame({
    'Objective': objectives.keys(),
    'n': [int(np.ceil(v)) for v in objectives.values()]
})
df['Selected'] = df['n'].apply(lambda x: '✅ MAX' if x == df['n'].max() else '')
df
```

:::

## Bayesian Sample Size Determination

### Average Posterior Variance Criterion (APVC)

Pilih $n$ yang meminimalkan expected posterior variance:

$$
n^* = \arg\min_n \; E_y\left[\text{Var}(\theta \mid y)\right]
$$

Untuk normal model dengan prior $\theta \sim N(\mu_0, \tau^2)$ dan data $y \sim N(\theta, \sigma^2/n)$:

$$
\text{Var}(\theta \mid y) = \frac{1}{1/\tau^2 + n/\sigma^2}
$$ {#eq-bayesian-posterior-var}

### Average Coverage Criterion (ACC)

Pilih $n$ sehingga posterior credible interval memiliki average coverage ≥ target:

$$
n^* = \min\{n : E_y[P(\theta \in \text{CI}_{1-\alpha} \mid y)] \geq 1 - \alpha\}
$$

### Perbandingan Frequentist vs Bayesian

| Aspek | Frequentist | Bayesian |
|-------|-------------|----------|
| **Informasi prior** | Tidak digunakan | Diinkorporasi via prior |
| **Kriteria** | MoE, power | Posterior variance, coverage |
| **Interpretasi** | Long-run frequency | Direct probability |
| **Sensitivity** | Terhadap σ, effect size | Terhadap prior + σ |
| **Advantage** | Simpler, well-understood | Can incorporate prior knowledge |

::: {.panel-tabset}

### R

```{r}
#| label: fig-bayesian-n
#| fig-cap: "Bayesian vs Frequentist sample size: posterior variance criterion."
#| fig-width: 9
#| fig-height: 5

sigma <- 3e6
tau <- 5e6  # prior SD (diffuse)
n_range <- seq(10, 500, by = 5)

# Bayesian: posterior variance
post_var <- 1 / (1/tau^2 + n_range/sigma^2)

# Frequentist: SE^2
freq_var <- sigma^2 / n_range

df_compare <- tibble(
  n = rep(n_range, 2),
  variance = c(post_var, freq_var),
  approach = rep(c("Bayesian (τ=5M)", "Frequentist"), each = length(n_range))
)

ggplot(df_compare, aes(x = n, y = sqrt(variance), color = approach)) +
  geom_line(linewidth = 1) +
  scale_y_continuous(labels = label_comma()) +
  labs(
    title = "Bayesian vs Frequentist: Posterior SD / SE",
    subtitle = "σ = 3M | Bayesian prior τ = 5M (diffuse)",
    x = "Sample Size (n)",
    y = "Posterior SD / Standard Error",
    color = NULL
  )
```

### Python

```{python}
#| label: fig-bayesian-n-py
#| fig-cap: "Bayesian vs Frequentist comparison (Python)."
#| fig-width: 9
#| fig-height: 5

import numpy as np
import matplotlib.pyplot as plt
import matplotlib.ticker as mticker

sigma = 3e6
tau = 5e6
n_range = np.arange(10, 501, 5)

post_var = 1 / (1/tau**2 + n_range/sigma**2)
freq_var = sigma**2 / n_range

fig, ax = plt.subplots(figsize=(9, 5))
ax.plot(n_range, np.sqrt(post_var), linewidth=1.5, color='#2563eb',
        label='Bayesian (τ=5M)')
ax.plot(n_range, np.sqrt(freq_var), linewidth=1.5, color='#dc2626',
        label='Frequentist')
ax.set_xlabel('Sample Size (n)')
ax.set_ylabel('Posterior SD / Standard Error')
ax.set_title('Bayesian vs Frequentist Sample Size', fontweight='bold')
ax.yaxis.set_major_formatter(mticker.FuncFormatter(
    lambda x, p: f'{x:,.0f}'))
ax.legend()
plt.tight_layout()
plt.show()
```

:::

## Sample Size untuk Machine Learning

### Learning Curves Approach

Alih-alih formula, gunakan **learning curves** — plot performance metric vs training set size:

1. Train model pada subset data dengan ukuran berbeda: $n_1 < n_2 < \ldots < n_k$
2. Evaluate pada hold-out test set
3. Fit inverse power law: $\text{Error}(n) = an^{-b} + c$
4. Extrapolate untuk menentukan $n$ yang mencapai target performance

::: {.panel-tabset}

### R

```{r}
#| label: fig-learning-curve
#| fig-cap: "Learning curve: performance meningkat dengan n tapi dengan diminishing returns."
#| fig-width: 9
#| fig-height: 5

set.seed(2024)

# Simulate learning curve data
n_train_sizes <- c(50, 100, 200, 500, 1000, 2000, 3000, 5000, 7000)

# Simulate: error = a * n^(-b) + c + noise
a <- 5; b <- 0.5; c <- 0.15
lc_data <- tibble(
  n_train = n_train_sizes,
  error = a * n_train_sizes^(-b) + c + rnorm(length(n_train_sizes), 0, 0.01)
)

# Fit power law
fit <- nls(error ~ a * n_train^(-b) + c, data = lc_data,
           start = list(a = 5, b = 0.5, c = 0.15))

# Predict
n_pred <- seq(50, 10000, by = 50)
pred_error <- predict(fit, newdata = tibble(n_train = n_pred))

target_error <- 0.20
n_for_target <- n_pred[which.min(abs(pred_error - target_error))]

ggplot(lc_data, aes(x = n_train, y = error)) +
  geom_point(size = 3, color = "#2563eb") +
  geom_line(data = tibble(n_train = n_pred, error = pred_error),
            color = "#dc2626", linewidth = 1) +
  geom_hline(yintercept = target_error, linetype = "dashed",
             color = "#059669") +
  geom_vline(xintercept = n_for_target, linetype = "dotted",
             color = "#059669") +
  annotate("text", x = n_for_target + 500, y = target_error + 0.01,
           label = sprintf("n ≈ %d for error = %.2f", n_for_target, target_error),
           color = "#059669", size = 3.5) +
  scale_x_continuous(labels = label_comma()) +
  labs(
    title = "Learning Curve: Sample Size for ML",
    subtitle = "Fitted inverse power law: Error = a·n^(-b) + c",
    x = "Training Set Size",
    y = "Test Error (e.g., 1 - Accuracy)"
  )
```

### Python

```{python}
#| label: fig-learning-curve-py
#| fig-cap: "Learning curve approach for ML sample size (Python)."
#| fig-width: 9
#| fig-height: 5

import numpy as np
import matplotlib.pyplot as plt
from scipy.optimize import curve_fit

np.random.seed(2024)

n_sizes = np.array([50, 100, 200, 500, 1000, 2000, 3000, 5000, 7000])
errors = 5 * n_sizes**(-0.5) + 0.15 + np.random.normal(0, 0.01, len(n_sizes))

def power_law(n, a, b, c):
    return a * n**(-b) + c

popt, _ = curve_fit(power_law, n_sizes, errors, p0=[5, 0.5, 0.15])

n_pred = np.arange(50, 10001, 50)
pred_errors = power_law(n_pred, *popt)

target = 0.20
n_target = n_pred[np.argmin(np.abs(pred_errors - target))]

fig, ax = plt.subplots(figsize=(9, 5))
ax.scatter(n_sizes, errors, s=60, color='#2563eb', zorder=5)
ax.plot(n_pred, pred_errors, color='#dc2626', linewidth=1.5)
ax.axhline(target, linestyle='--', color='#059669')
ax.axvline(n_target, linestyle=':', color='#059669')
ax.annotate(f'n ≈ {n_target} for error = {target}',
            xy=(n_target, target), xytext=(n_target + 1000, target + 0.03),
            arrowprops=dict(arrowstyle='->', color='#059669'),
            color='#059669')
ax.set_xlabel('Training Set Size')
ax.set_ylabel('Test Error')
ax.set_title('Learning Curve: ML Sample Size', fontweight='bold')
plt.tight_layout()
plt.show()
```

:::

::: {.takeaways}
### Key Takeaways

1. **Formula dasar adalah starting point** — selalu adjust untuk DEFF, non-response, dan subgroup analysis.
2. **Effect size harus context-driven**, bukan mengikuti Cohen's conventions secara membabi-buta.
3. **Power analysis** membutuhkan empat parameter ($\alpha$, power, effect size, $n$) — fix tiga, solve satu.
4. **Bayesian sample size** memanfaatkan prior information dan sering menghasilkan $n$ lebih kecil jika prior informatif.
5. **Untuk ML**, gunakan learning curves daripada formula — lebih realistis dan data-driven.
:::

::: {.exercises}
### Exercises

1. **Multi-objective.** Survei ingin mengestimasi (a) mean income dengan MoE Rp 300K, (b) proporsi internet access dengan MoE 2%, (c) mean expenditure per region (5 region). Hitung $n$ final jika DEFF = 2.0 dan expected response rate = 70%.

2. **Power analysis.** Program intervensi diharapkan meningkatkan skor kepuasan dari 3.2 ke 3.5 (SD = 1.0). Berapa ukuran sampel per group (treatment vs control) untuk mendeteksi perbedaan ini dengan power 80% dan 90%? Plot power curve.

3. **Learning curve.** Gunakan dataset populasi untuk melatih model regresi (income ~ features). Buat learning curve dengan 10 titik training size. Estimasi berapa $n$ yang dibutuhkan untuk mencapai R² = 0.60.
:::

### Further Reading

- @cohen1988: Referensi klasik power analysis.
- @adcock1997: Review komprehensif metode sample size determination.
- @figueroa2012: Sample size untuk classification problems.
