---
title: "Survey Weighting & Adjustment"
subtitle: "Base weight, non-response adjustment, calibration, dan diagnostik"
---

```{r}
#| label: setup
#| include: false
source("_common.R")
pop <- load_population()
N <- nrow(pop)
```

Survey weights menjembatani gap antara **sampel** dan **populasi**. Tanpa weighting yang benar, estimasi dari desain survei kompleks akan biased [@valliant2018; @kish1992].

## Base Weight

### Definisi

Base weight = inverse of selection probability:

$$
w_i = \frac{1}{\pi_i}
$$ {#eq-base-weight}

di mana $\pi_i$ = probabilitas inklusi unit $i$.

Untuk desain two-stage (PPS stage 1, SRS stage 2):

$$
w_i = \frac{1}{\pi_{i1} \times \pi_{i2|1}} = \frac{1}{n_1 \cdot p_i} \times \frac{N_{c(i)}}{n_{c(i)}}
$$

di mana $p_i$ = probability cluster terpilih, $N_{c(i)}$ = jumlah unit dalam cluster, $n_{c(i)}$ = unit yang disampling.

::: {.callout-note}
## Self-Weighting Design
Jika semua unit memiliki base weight sama ($w_i = w$ untuk semua $i$), desain disebut **self-weighting**. Ini terjadi ketika PPS digunakan di stage 1 dan equal-size SRS di stage 2. Self-weighting designs menghasilkan $\text{DEFF}_w = 1$.
:::

### Implementasi

::: {.panel-tabset}

#### R

```{r}
#| label: base-weight-demo

set.seed(2024)

# Simulate two-stage design
dist_info <- pop |>
  summarise(N_d = n(), .by = district) |>
  mutate(prob_d = N_d / sum(N_d))

n_psu <- 15
m_ssu <- 20

# PPS selection of districts
cum_p <- cumsum(dist_info$prob_d)
int <- 1 / n_psu
st <- runif(1, 0, int)
pts <- st + (0:(n_psu - 1)) * int
sel_districts <- sapply(pts, function(p) {
  dist_info$district[min(which(cum_p >= p))]
})

# SRS within selected districts
weighted_sample <- pop |>
  filter(district %in% sel_districts) |>
  slice_sample(n = m_ssu, by = district) |>
  left_join(dist_info, by = "district") |>
  mutate(
    pi_1 = pmin(n_psu * prob_d, 0.999),
    pi_2 = m_ssu / N_d,
    pi_total = pi_1 * pi_2,
    base_weight = 1 / pi_total
  )

# Weight summary
weighted_sample |>
  summarise(
    min_wt = min(base_weight),
    median_wt = median(base_weight),
    mean_wt = mean(base_weight),
    max_wt = max(base_weight),
    cv_wt = sd(base_weight) / mean(base_weight),
    sum_wt = sum(base_weight)
  ) |>
  pivot_longer(everything(), names_to = "Statistic", values_to = "Value") |>
  mutate(Value = format(round(Value, 2), big.mark = ",")) |>
  gt() |>
  tab_header(title = "Base Weight Distribution Summary")
```

#### Python

```{python}
#| label: base-weight-demo-py

import numpy as np
import pandas as pd

sample_py = r.weighted_sample.copy()
weights = sample_py['base_weight'].values

results = pd.DataFrame({
    'Statistic': ['Min', 'Median', 'Mean', 'Max', 'CV', 'Sum'],
    'Value': [
        f'{weights.min():.2f}', f'{np.median(weights):.2f}',
        f'{weights.mean():.2f}', f'{weights.max():.2f}',
        f'{weights.std()/weights.mean():.4f}',
        f'{weights.sum():,.0f}'
    ]
})
results
```

:::

## Non-Response Adjustment

### Weighting Class Adjustment

Bagi sampel menjadi **weighting classes** (kelompok homogen terhadap response propensity). Dalam setiap class, inflate weight respondent untuk "mewakili" non-respondent:

$$
w_i^{NR} = w_i \times \frac{n_c}{n_c^{resp}}
$$ {#eq-nr-adj}

di mana $n_c$ = total sampled in class $c$, $n_c^{resp}$ = respondents in class $c$.

### Propensity Model Adjustment

Model probabilitas response menggunakan logistic regression:

$$
\hat{p}_i = P(\text{respond} \mid X_i) = \text{logit}^{-1}(\beta_0 + \beta_1 X_{i1} + \ldots)
$$ {#eq-propensity}

Non-response adjusted weight: $w_i^{NR} = w_i / \hat{p}_i$

::: {.panel-tabset}

### R

```{r}
#| label: nr-adjustment

set.seed(2024)

# Simulate non-response: higher income & urban less likely to respond
weighted_sample <- weighted_sample |>
  mutate(
    resp_prob = plogis(-0.5 + 0.3 * (urban_rural == "Rural") -
                         0.00000005 * income + 0.05 * household_size),
    responded = rbinom(n(), 1, resp_prob)
  )

response_rate <- mean(weighted_sample$responded)

# Method 1: Weighting class adjustment (by urban/rural × region)
nr_adj <- weighted_sample |>
  mutate(wt_class = paste(urban_rural, region)) |>
  mutate(
    n_class = n(),
    n_resp = sum(responded),
    nr_factor = n_class / n_resp,
    .by = wt_class
  ) |>
  mutate(
    wt_nr = ifelse(responded == 1, base_weight * nr_factor, NA)
  )

respondents <- nr_adj |> filter(responded == 1)

# Compare estimates
est_base <- weighted.mean(respondents$income, respondents$base_weight)
est_nr <- weighted.mean(respondents$income, respondents$wt_nr)
true_mean <- mean(pop$income)

tibble(
  Estimate = c("True Population Mean", "Respondents (base weight only)",
               "Respondents (NR adjusted)"),
  Mean_Income = c(true_mean, est_base, est_nr),
  Bias = c(0, est_base - true_mean, est_nr - true_mean)
) |>
  mutate(across(c(Mean_Income, Bias), ~format(round(.), big.mark = ","))) |>
  gt() |>
  tab_header(
    title = "Non-Response Adjustment Effect",
    subtitle = sprintf("Response rate = %.1f%%", response_rate * 100)
  )
```

### Python

```{python}
#| label: nr-adjustment-py

import numpy as np
import pandas as pd

sample_py = r.respondents.copy()
pop_py = r.pop.copy()
true_mean = pop_py['income'].mean()

# Weighted means
base_wt_mean = np.average(sample_py['income'], weights=sample_py['base_weight'])
nr_wt_mean = np.average(sample_py['income'], weights=sample_py['wt_nr'])

results = pd.DataFrame({
    'Estimate': ['True Mean', 'Base Weight', 'NR Adjusted'],
    'Mean Income': [f'{true_mean:,.0f}', f'{base_wt_mean:,.0f}',
                    f'{nr_wt_mean:,.0f}'],
    'Bias': [0, f'{base_wt_mean - true_mean:,.0f}',
             f'{nr_wt_mean - true_mean:,.0f}']
})
results
```

:::

## Calibration / Raking

### Konsep

Calibration menyesuaikan weights agar distribusi **marginal** sampel match dengan **known population totals** dari sensus atau administrative data [@deville1992].

**Raking** (iterative proportional fitting) menyesuaikan weights secara bergantian pada setiap variabel sampai konvergensi.

### Implementasi

::: {.panel-tabset}

#### R

```{r}
#| label: calibration-demo
#| fig-cap: "Distribusi weight sebelum dan sesudah calibration."
#| fig-width: 9
#| fig-height: 5

# Known population totals
pop_totals_urban <- pop |>
  count(urban_rural) |>
  mutate(Freq = n) |>
  select(urban_rural, Freq)

pop_totals_region <- pop |>
  count(region) |>
  mutate(Freq = n) |>
  select(region, Freq)

# Design with NR-adjusted weights
des_nr <- svydesign(
  id = ~district,
  weights = ~wt_nr,
  data = respondents
)

# Post-stratification on urban/rural
pop_table_urban <- xtabs(~urban_rural, data = pop)
obs_urban <- sort(unique(respondents$urban_rural))
pop_table_urban <- pop_table_urban[names(pop_table_urban) %in% obs_urban]
des_ps <- postStratify(des_nr, ~urban_rural, pop_table_urban, partial = TRUE)

# Raking on urban/rural AND region
pop_table_region <- xtabs(~region, data = pop)
obs_region <- sort(unique(respondents$region))
pop_table_region <- pop_table_region[names(pop_table_region) %in% obs_region]
des_rake <- rake(des_nr,
                  sample.margins = list(~urban_rural, ~region),
                  population.margins = list(pop_table_urban, pop_table_region))

# Compare
est_pre <- coef(svymean(~income, des_nr))
est_ps <- coef(svymean(~income, des_ps))
est_rake <- coef(svymean(~income, des_rake))

tibble(
  Method = c("True Mean", "Pre-calibration (NR adj only)",
             "Post-stratified (urban/rural)", "Raked (urban/rural + region)"),
  Estimate = c(true_mean, est_pre, est_ps, est_rake),
  Bias = c(0, est_pre - true_mean, est_ps - true_mean, est_rake - true_mean)
) |>
  mutate(across(c(Estimate, Bias), ~format(round(.), big.mark = ","))) |>
  gt() |>
  tab_header(title = "Calibration Effect on Estimates")
```

```{r}
#| label: fig-weight-dist
#| fig-cap: "Distribusi weights sebelum dan sesudah raking."
#| fig-width: 9
#| fig-height: 5

weight_compare <- tibble(
  weight = c(weights(des_nr), weights(des_rake)),
  stage = rep(c("Pre-calibration", "Post-raking"), each = nrow(respondents))
)

ggplot(weight_compare, aes(x = weight, fill = stage)) +
  geom_histogram(bins = 40, alpha = 0.6, position = "identity") +
  scale_x_continuous(labels = label_comma()) +
  scale_fill_manual(values = c("Pre-calibration" = "#d97706",
                                "Post-raking" = "#2563eb")) +
  labs(
    title = "Weight Distribution: Before vs After Raking",
    x = "Weight", y = "Count", fill = NULL
  )
```

#### Python

```{python}
#| label: calibration-demo-py

import numpy as np
import pandas as pd

# Simplified raking demonstration in Python
sample_py = r.respondents.copy()
pop_py = r.pop.copy()

# Known population proportions
pop_urban_prop = (pop_py['urban_rural'] == 'Urban').mean()
pop_region_prop = pop_py['region'].value_counts(normalize=True).to_dict()

# Manual single-step calibration (urban/rural)
weights = sample_py['wt_nr'].values.copy()
urban_mask = (sample_py['urban_rural'] == 'Urban').values

# Adjust urban weights
current_urban_prop = weights[urban_mask].sum() / weights.sum()
urban_factor = pop_urban_prop / current_urban_prop
rural_factor = (1 - pop_urban_prop) / (1 - current_urban_prop)

cal_weights = weights.copy()
cal_weights[urban_mask] *= urban_factor
cal_weights[~urban_mask] *= rural_factor

# Compare
pre_mean = np.average(sample_py['income'], weights=weights)
post_mean = np.average(sample_py['income'], weights=cal_weights)
true_mean = pop_py['income'].mean()

results = pd.DataFrame({
    'Method': ['True Mean', 'Pre-calibration', 'Post-calibration (urban/rural)'],
    'Estimate': [f'{true_mean:,.0f}', f'{pre_mean:,.0f}', f'{post_mean:,.0f}'],
    'Bias': [0, f'{pre_mean - true_mean:,.0f}', f'{post_mean - true_mean:,.0f}']
})
results
```

:::

## Weight Trimming

### Mengapa Trimming?

Extreme weights meningkatkan varians estimasi. Trimming meng-cap weights pada percentile tertentu (misalnya P95 atau P99) atau pada kelipatan dari median.

$$
w_i^{trim} = \min(w_i, w_{max})
$$

::: {.callout-warning}
## Trade-off
Trimming **mengurangi varians** tapi **memperkenalkan bias**. Aturan praktis: trim jika $\text{CV}(w) > 1.0$ atau jika ada weights yang >10× median [@potter1990].
:::

### Implementasi

::: {.panel-tabset}

#### R

```{r}
#| label: fig-trimming
#| fig-cap: "Efek weight trimming terhadap distribusi weight dan estimasi."
#| fig-width: 9
#| fig-height: 5

wts <- weights(des_rake)

# Trimming at various percentiles
trim_levels <- c(0.95, 0.97, 0.99, 1.00)

trim_results <- map_dfr(trim_levels, function(p) {
  cap <- quantile(wts, p)
  trimmed <- pmin(wts, cap)
  est <- weighted.mean(respondents$income, trimmed)
  tibble(
    percentile = paste0("P", p * 100),
    cap_value = round(cap),
    mean_wt = mean(trimmed),
    cv_wt = sd(trimmed) / mean(trimmed),
    estimate = est,
    bias = est - true_mean
  )
})

trim_results |>
  mutate(across(where(is.numeric), ~format(round(., 2), big.mark = ","))) |>
  gt() |>
  tab_header(title = "Weight Trimming: Effect on CV and Estimates")
```

```{r}
#| label: fig-trim-visual
#| fig-cap: "Distribusi weights sebelum dan sesudah trimming di P95."
#| fig-width: 9
#| fig-height: 4

cap_95 <- quantile(wts, 0.95)
trimmed_wts <- pmin(wts, cap_95)

tibble(
  weight = c(wts, trimmed_wts),
  stage = rep(c("Original", "Trimmed (P95)"), each = length(wts))
) |>
  ggplot(aes(x = weight, fill = stage)) +
  geom_histogram(bins = 40, alpha = 0.6, position = "identity") +
  geom_vline(xintercept = cap_95, linetype = "dashed", color = "red") +
  scale_x_continuous(labels = label_comma()) +
  scale_fill_manual(values = c("Original" = "#d97706",
                                "Trimmed (P95)" = "#2563eb")) +
  labs(
    title = "Weight Trimming at P95",
    subtitle = sprintf("Cap = %s", format(round(cap_95), big.mark = ",")),
    x = "Weight", y = "Count", fill = NULL
  )
```

#### Python

```{python}
#| label: fig-trimming-py
#| fig-cap: "Weight trimming visualization (Python)."
#| fig-width: 9
#| fig-height: 4

import numpy as np
import matplotlib.pyplot as plt
import matplotlib.ticker as mticker

wts = r.wts
cap_95 = np.percentile(wts, 95)
trimmed = np.minimum(wts, cap_95)

fig, axes = plt.subplots(1, 2, figsize=(9, 4), sharey=True)

axes[0].hist(wts, bins=40, alpha=0.6, color='#d97706')
axes[0].axvline(cap_95, linestyle='--', color='red')
axes[0].set_title('Original Weights')
axes[0].set_xlabel('Weight')
axes[0].set_ylabel('Count')

axes[1].hist(trimmed, bins=40, alpha=0.6, color='#2563eb')
axes[1].axvline(cap_95, linestyle='--', color='red')
axes[1].set_title('Trimmed (P95)')
axes[1].set_xlabel('Weight')

for ax in axes:
    ax.xaxis.set_major_formatter(mticker.FuncFormatter(
        lambda x, p: f'{x:,.0f}'))

plt.suptitle(f'Weight Trimming (cap = {cap_95:,.0f})', fontweight='bold')
plt.tight_layout()
plt.show()
```

:::

## Effective Sample Size Setelah Weighting

$$
n_{eff} = \frac{(\sum w_i)^2}{\sum w_i^2} = \frac{n}{1 + \text{CV}(w)^2}
$$ {#eq-neff-weight}

::: {.panel-tabset}

### R

```{r}
#| label: tbl-neff
#| tbl-cap: "Effective sample size pada setiap tahap weighting."

calc_neff <- function(w) {
  sum(w)^2 / sum(w^2)
}

tibble(
  Stage = c("Base weight", "NR adjusted", "Post-raking", "Trimmed (P95)"),
  n_actual = nrow(respondents),
  n_eff = c(
    calc_neff(respondents$base_weight),
    calc_neff(respondents$wt_nr),
    calc_neff(weights(des_rake)),
    calc_neff(trimmed_wts)
  ),
  CV_weights = c(
    sd(respondents$base_weight) / mean(respondents$base_weight),
    sd(respondents$wt_nr) / mean(respondents$wt_nr),
    sd(weights(des_rake)) / mean(weights(des_rake)),
    sd(trimmed_wts) / mean(trimmed_wts)
  ),
  DEFF_w = c(
    1 + (sd(respondents$base_weight) / mean(respondents$base_weight))^2,
    1 + (sd(respondents$wt_nr) / mean(respondents$wt_nr))^2,
    1 + (sd(weights(des_rake)) / mean(weights(des_rake)))^2,
    1 + (sd(trimmed_wts) / mean(trimmed_wts))^2
  )
) |>
  mutate(across(c(n_eff, CV_weights, DEFF_w), ~round(., 2))) |>
  gt() |>
  tab_header(title = "Effective Sample Size by Weighting Stage")
```

### Python

```{python}
#| label: tbl-neff-py

import numpy as np
import pandas as pd

def calc_neff(w):
    return w.sum()**2 / (w**2).sum()

sample_py = r.respondents.copy()
wts_rake = np.array(r['weights(des_rake)']) if hasattr(r, 'des_rake') else sample_py['wt_nr'].values

base_w = sample_py['base_weight'].values
nr_w = sample_py['wt_nr'].values

results = pd.DataFrame({
    'Stage': ['Base weight', 'NR adjusted'],
    'n_actual': [len(sample_py)] * 2,
    'n_eff': [calc_neff(base_w), calc_neff(nr_w)],
    'CV_weights': [base_w.std()/base_w.mean(), nr_w.std()/nr_w.mean()],
})
results['n_eff'] = results['n_eff'].round(1)
results['CV_weights'] = results['CV_weights'].round(4)
results
```

:::

## Weight Diagnostics

### Checklist Diagnostik

1. **Distribusi weight:** histogram, box plot — cari extreme values
2. **CV of weights:** target CV < 1.0; CV > 1.5 problematic
3. **Sum of weights:** harus ≈ $N$ (population size)
4. **Ratio max/min weight:** jika > 20, pertimbangkan trimming
5. **Marginal distributions:** setelah calibration, distribusi variabel kunci harus match populasi

::: {.panel-tabset}

### R

```{r}
#| label: fig-diagnostics
#| fig-cap: "Weight diagnostics: distribusi, Q-Q plot, dan perbandingan marginal."
#| fig-width: 10
#| fig-height: 8

library(patchwork)

final_wts <- weights(des_rake)

# 1. Histogram
p1 <- ggplot(tibble(w = final_wts), aes(x = w)) +
  geom_histogram(bins = 40, fill = "#2563eb", alpha = 0.7) +
  scale_x_continuous(labels = label_comma()) +
  labs(title = "Weight Distribution", x = "Weight", y = "Count")

# 2. Box plot by stratum
p2 <- respondents |>
  mutate(w = final_wts) |>
  ggplot(aes(x = region, y = w, fill = urban_rural)) +
  geom_boxplot(alpha = 0.7) +
  scale_y_continuous(labels = label_comma()) +
  scale_fill_manual(values = sampling_colors) +
  labs(title = "Weights by Region × Urban/Rural", x = NULL, y = "Weight") +
  theme(axis.text.x = element_text(angle = 45, hjust = 1))

# 3. Marginal check: urban/rural
pop_prop <- prop.table(table(pop$urban_rural))
samp_unwt <- prop.table(table(respondents$urban_rural))
samp_wt <- prop.table(svytable(~urban_rural, des_rake))

marginal_df <- tibble(
  category = rep(names(pop_prop), 3),
  proportion = c(pop_prop, samp_unwt, samp_wt),
  source = rep(c("Population", "Sample (unweighted)", "Sample (weighted)"),
               each = length(pop_prop))
)

p3 <- ggplot(marginal_df, aes(x = category, y = proportion, fill = source)) +
  geom_col(position = "dodge", alpha = 0.8) +
  scale_fill_manual(values = c("Population" = "#059669",
                                "Sample (unweighted)" = "#d97706",
                                "Sample (weighted)" = "#2563eb")) +
  labs(title = "Marginal Check: Urban/Rural", x = NULL, y = "Proportion",
       fill = NULL) +
  scale_y_continuous(labels = percent)

# Combine
(p1 | p2) / p3 +
  plot_annotation(title = "Weight Diagnostics Dashboard")
```

### Python

```{python}
#| label: fig-diagnostics-py
#| fig-cap: "Weight diagnostics (Python)."
#| fig-width: 10
#| fig-height: 4

import numpy as np
import matplotlib.pyplot as plt
import matplotlib.ticker as mticker

wts = np.array(r['weights(des_rake)'])

fig, axes = plt.subplots(1, 3, figsize=(10, 4))

# Histogram
axes[0].hist(wts, bins=40, color='#2563eb', alpha=0.7)
axes[0].set_title('Weight Distribution')
axes[0].set_xlabel('Weight')
axes[0].xaxis.set_major_formatter(mticker.FuncFormatter(
    lambda x, p: f'{x:,.0f}'))

# Box plot
axes[1].boxplot(wts, vert=True)
axes[1].set_title('Weight Box Plot')
axes[1].set_ylabel('Weight')
axes[1].yaxis.set_major_formatter(mticker.FuncFormatter(
    lambda x, p: f'{x:,.0f}'))

# Summary stats
stats_text = (
    f"n = {len(wts)}\n"
    f"Mean = {wts.mean():,.1f}\n"
    f"Median = {np.median(wts):,.1f}\n"
    f"CV = {wts.std()/wts.mean():.3f}\n"
    f"Max/Min = {wts.max()/wts.min():.1f}\n"
    f"Sum = {wts.sum():,.0f}"
)
axes[2].text(0.1, 0.5, stats_text, transform=axes[2].transAxes,
             fontsize=11, verticalalignment='center', fontfamily='monospace',
             bbox=dict(boxstyle='round', facecolor='lightblue', alpha=0.3))
axes[2].set_title('Summary Statistics')
axes[2].axis('off')

plt.suptitle('Weight Diagnostics', fontweight='bold')
plt.tight_layout()
plt.show()
```

:::

::: {.takeaways}
### Key Takeaways

1. **Base weight = 1/π_i** — ini adalah starting point. Jangan pernah analyze data survei tanpa weight.
2. **Non-response adjustment** mengoreksi bias dari unit yang tidak merespons, menggunakan weighting classes atau propensity models.
3. **Calibration/raking** menyesuaikan weight agar distribusi match dengan populasi yang diketahui — mengurangi bias dan bisa meningkatkan presisi.
4. **Weight trimming** mengurangi varians dari extreme weights, tapi trade-off dengan sedikit bias.
5. **Selalu lakukan diagnostik:** cek CV of weights, distribusi, dan marginal conformity setelah setiap tahap adjustment.
:::

::: {.exercises}
### Exercises

1. **Weight construction.** Dari desain two-stage (15 district PPS, 20 RT per district), hitung base weight untuk setiap unit. Verifikasi bahwa $\sum w_i \approx N$.

2. **Non-response simulation.** Simulasikan non-response yang berkorelasi dengan income (higher income = lower response). Bandingkan estimasi mean income: (a) tanpa adjustment, (b) dengan weighting class adjustment (urban/rural × education), (c) dengan propensity model. Mana yang paling efektif mengurangi bias?

3. **Calibration exercise.** Lakukan raking pada sampel menggunakan distribusi populasi: urban/rural, region, dan education level. Berapa persen pengurangan bias? Berapa n_eff setelah raking?
:::

### Further Reading

- @valliant2018: Panduan praktis pembuatan dan adjustment weights.
- @deville1992: Teori formal calibration estimation.
- @kish1992: Konsep DEFF karena weighting dan implikasinya.
