---
title: "Practical Guide & Decision Framework"
subtitle: "Decision flowchart, checklist, common mistakes, dan case study end-to-end"
---

```{r}
#| label: setup
#| include: false
source("_common.R")
pop <- load_population()
N <- nrow(pop)
```

Bab ini menyatukan seluruh materi menjadi panduan praktis yang dapat langsung diterapkan di lapangan.

## Decision Flowchart

Gunakan flowchart berikut untuk menentukan metode sampling yang tepat:

```{mermaid}
%%| fig-width: 10
%%| label: fig-decision-flowchart
flowchart TD
    START["🎯 Tujuan: Estimasi parameter<br/>populasi?"] -->|Ya| FRAME{"Sampling frame<br/>tersedia?"}
    START -->|Tidak, hanya eksplorasi| NP["Non-probability<br/>sampling OK"]

    FRAME -->|Ya, lengkap| BUDGET{"Budget &<br/>logistik OK<br/>untuk SRS?"}
    FRAME -->|Tidak lengkap| HIDDEN{"Hidden /<br/>hard-to-reach<br/>population?"}
    FRAME -->|Parsial| ADJUST["Perbaiki frame +<br/>model-based<br/>adjustment"]

    HIDDEN -->|Ya| SNOW["Snowball / RDS<br/>+ network-size<br/>weighting"]
    HIDDEN -->|Tidak| QUOTA["Quota sampling +<br/>calibration<br/>weighting"]

    BUDGET -->|Ya| HETERO{"Populasi<br/>heterogen<br/>antar group?"}
    BUDGET -->|Tidak, terlalu mahal| GEO{"Constraint<br/>geografis?"}

    HETERO -->|Ya, stratifying var ada| STRAT["✅ Stratified<br/>Random Sampling"]
    HETERO -->|Tidak, cukup homogen| SRS["✅ Simple Random<br/>Sampling"]

    GEO -->|Ya| CLUSTER{"Cluster size<br/>bervariasi?"}
    GEO -->|Tidak| STRAT

    CLUSTER -->|Ya, sangat bervariasi| PPS["✅ PPS Cluster<br/>Sampling"]
    CLUSTER -->|Tidak, relatif sama| CLUST_SRS["✅ Cluster +<br/>SRS dalam cluster"]

    STRAT --> SUBGROUP{"Perlu analisis<br/>subgroup?"}
    SRS --> SUBGROUP
    PPS --> SUBGROUP
    CLUST_SRS --> SUBGROUP

    SUBGROUP -->|Ya| INFLATE["Inflate n per<br/>subgroup +<br/>DEFF adjustment"]
    SUBGROUP -->|Tidak| CALC["Hitung n<br/>(Chapter 5)"]
    INFLATE --> CALC

    style START fill:#dbeafe,stroke:#2563eb,stroke-width:2px
    style STRAT fill:#d1fae5,stroke:#059669,stroke-width:2px
    style SRS fill:#d1fae5,stroke:#059669,stroke-width:2px
    style PPS fill:#d1fae5,stroke:#059669,stroke-width:2px
    style CLUST_SRS fill:#d1fae5,stroke:#059669,stroke-width:2px
    style NP fill:#fef3c7,stroke:#d97706,stroke-width:2px
    style SNOW fill:#fef3c7,stroke:#d97706,stroke-width:2px
    style QUOTA fill:#fef3c7,stroke:#d97706,stroke-width:2px
```

## Checklist Sebelum Sampling

::: {.callout-tip}
## Pre-Sampling Checklist

### 1. Sampling Frame
- [ ] Apakah frame tersedia dan up-to-date?
- [ ] Berapa coverage rate terhadap target population?
- [ ] Apakah ada duplikasi, undercoverage, atau overcoverage?
- [ ] Kapan terakhir frame diupdate?

### 2. Stratifikasi
- [ ] Variabel stratifikasi apa yang tersedia di frame?
- [ ] Apakah variabel tersebut berkorelasi dengan variabel survei utama?
- [ ] Berapa strata optimal? (jangan terlalu banyak — minimum n per stratum ≥ 20)

### 3. Budget & Logistik
- [ ] Berapa total budget untuk fieldwork?
- [ ] Berapa cost per interview (termasuk transportasi, honorarium, supervisi)?
- [ ] Berapa banyak interviewer tersedia dan terlatih?
- [ ] Berapa lama periode fieldwork?

### 4. Subgroup Analysis
- [ ] Subgroup mana yang harus dianalisis secara terpisah?
- [ ] Apakah perlu estimasi per subgroup atau hanya overall?
- [ ] Berapa presisi minimum per subgroup?

### 5. Non-Response
- [ ] Berapa expected response rate (dari survei sebelumnya)?
- [ ] Apakah ada strategi follow-up untuk non-respondent?
- [ ] Data apa yang tersedia untuk non-response adjustment?

### 6. Quality Control
- [ ] Bagaimana verifikasi data di lapangan?
- [ ] Berapa persen back-checking yang dilakukan?
- [ ] Apakah ada real-time monitoring dashboard?
:::

## 10 Kesalahan Paling Sering

### 1. Mengabaikan Design Effect

::: {.callout-important}
**Masalah:** Menghitung sample size dengan formula SRS, lalu menggunakan cluster sampling di lapangan.

**Dampak:** Presisi aktual jauh lebih rendah dari yang diharapkan. Jika DEFF = 3, presisi Anda setara dengan n/3.

**Solusi:** Selalu kalikan n_SRS dengan DEFF. Jika ICC tidak diketahui, gunakan DEFF = 2.0 sebagai default konservatif.
:::

### 2. Mengabaikan Non-Response

**Masalah:** Menargetkan n = 400 tapi response rate hanya 60% → effective n = 240.

**Solusi:** $n_{final} = n_{target} / (1 - r)$. Budget untuk follow-up.

### 3. Menganalisis Tanpa Weight

**Masalah:** Menggunakan `mean(data$y)` alih-alih `svymean(~y, design)`.

**Dampak:** Biased point estimates dan underestimated standard errors.

### 4. Melaporkan Unweighted Counts

**Masalah:** "Tabel menunjukkan 45% responden tinggal di urban." Ini unweighted proportion — bukan estimasi populasi.

### 5. Subset Data Sebelum svydesign()

**Masalah:** Memfilter data untuk subgroup analisis sebelum mendefinisikan survey design → SE underestimated.

**Solusi:** Gunakan `subset()` pada design object.

### 6. Memperlakukan Cluster Effect Sebagai Fixed

**Masalah:** Menggunakan fixed effects untuk cluster ID alih-alih memperlakukannya sebagai random effect / PSU dalam survey design.

### 7. Tidak Memeriksa Kualitas Frame

**Masalah:** Langsung sampling dari frame tanpa assessment → coverage error tidak terdeteksi.

### 8. Over-Stratification

**Masalah:** Terlalu banyak strata → beberapa strata memiliki n < 10 → estimasi tidak stabil.

**Rule of thumb:** Minimum 2 PSU per stratum untuk estimasi varians.

### 9. Mengabaikan Multi-Objective

**Masalah:** Menghitung n hanya untuk satu variabel, padahal survei mengukur 20 variabel → beberapa variabel underpowered.

### 10. Tidak Melakukan Sensitivity Analysis

**Masalah:** Mempercayai satu set asumsi (σ, DEFF, response rate) tanpa menguji bagaimana hasil berubah jika asumsi dilanggar.

## Template R Script: Full Workflow

::: {.panel-tabset}

### R

```{r}
#| label: full-workflow
#| code-fold: false

# ============================================================
# FULL SURVEY WORKFLOW TEMPLATE
# ============================================================

# --- 0. Setup ---
library(dplyr)
library(survey)
library(srvyr)
library(ggplot2)

# --- 1. Load Population / Frame ---
pop <- load_population()
N <- nrow(pop)

# --- 2. Design Parameters ---
config <- list(
  n_target      = 300,           # target sample size
  n_psu         = 15,            # number of PSUs (districts)
  m_per_psu     = 20,            # SSU per PSU
  strat_var     = "region",      # stratification variable
  psu_var       = "district",    # PSU identifier
  target_vars   = c("income", "expenditure", "satisfaction"),
  deff_assumed  = 2.0,
  response_rate = 0.75
)

# Adjusted sample size
n_adjusted <- ceiling(config$n_target * config$deff_assumed / config$response_rate)

# --- 3. Sample Selection ---
set.seed(2024)

# Stage 1: Select PSUs (stratified PPS)
district_info <- pop |>
  summarise(N_d = n(), .by = district) |>
  mutate(prob_d = N_d / sum(N_d))

selected_psus <- pop |>
  distinct(district, region) |>
  left_join(district_info, by = "district") |>
  group_by(region) |>
  group_modify(~ slice_sample(.x,
                              n = min(config$n_psu, nrow(.x)),
                              weight_by = N_d)) |>
  ungroup() |>
  pull(district)

# Stage 2: SRS within PSUs
survey_sample <- pop |>
  filter(district %in% selected_psus) |>
  group_by(district) |>
  group_modify(~ slice_sample(.x, n = min(config$m_per_psu, nrow(.x)))) |>
  ungroup()

# --- 4. Compute Weights ---
survey_sample <- survey_sample |>
  left_join(district_info, by = "district") |>
  mutate(
    pi_1 = length(selected_psus) * prob_d,  # PSU selection prob
    pi_2 = config$m_per_psu / N_d,          # SSU selection prob
    base_weight = 1 / (pi_1 * pi_2)
  )

# --- 5. Setup Survey Design ---
des <- svydesign(
  id = ~district,
  strata = ~region,
  weights = ~base_weight,
  data = survey_sample,
  nest = TRUE
)

# --- 6. Calibration (Raking) ---
pop_urban <- xtabs(~urban_rural, data = pop)
pop_region <- xtabs(~region, data = pop)

des_cal <- rake(
  des,
  sample.margins = list(~urban_rural, ~region),
  population.margins = list(pop_urban, pop_region)
)

# --- 7. Analysis ---
# Overall means
overall <- svymean(~income + expenditure, des_cal)

# By subgroup
by_region <- svyby(~income, ~region, des_cal, svymean)
by_urban <- svyby(~income, ~urban_rural, des_cal, svymean)

# Regression
model <- svyglm(income ~ urban_rural + education + household_size,
                 design = des_cal)

# --- 8. Diagnostics ---
final_wts <- weights(des_cal)
wt_diagnostics <- tibble(
  n_actual = nrow(survey_sample),
  n_eff = sum(final_wts)^2 / sum(final_wts^2),
  cv_weights = sd(final_wts) / mean(final_wts),
  deff_w = 1 + (sd(final_wts) / mean(final_wts))^2,
  sum_weights = sum(final_wts),
  ratio_max_min = max(final_wts) / min(final_wts)
)

# --- 9. Results Summary ---
results_summary <- tibble(
  Variable = c("Income", "Expenditure"),
  Estimate = format(round(coef(overall)), big.mark = ","),
  SE = format(round(SE(overall)), big.mark = ","),
  CI_Lower = format(round(confint(overall)[, 1]), big.mark = ","),
  CI_Upper = format(round(confint(overall)[, 2]), big.mark = ",")
)

results_summary |>
  gt() |>
  tab_header(
    title = "Survey Results Summary",
    subtitle = sprintf("n = %d | n_eff = %.0f | CV(w) = %.3f",
                       nrow(survey_sample), wt_diagnostics$n_eff,
                       wt_diagnostics$cv_weights)
  )
```

### Python

```{python}
#| label: full-workflow-py
#| code-fold: false

# ============================================================
# FULL SURVEY WORKFLOW TEMPLATE (Python)
# ============================================================

import numpy as np
import pandas as pd
from scipy.stats import norm

np.random.seed(2024)

# --- 1. Load Data ---
pop_py = r.pop.copy()
N = len(pop_py)

# --- 2. Two-stage Sampling ---
n_psu = 15
m_per_psu = 20

district_info = pop_py.groupby('district').size().reset_index(name='N_d')
district_info['prob'] = district_info['N_d'] / district_info['N_d'].sum()

# PPS selection
selected = district_info.sample(n=n_psu, weights='prob',
                                 random_state=2024)['district'].values

# SRS within PSU
samples = []
for d in selected:
    d_data = pop_py[pop_py['district'] == d]
    s = d_data.sample(n=min(m_per_psu, len(d_data)), random_state=2024)
    d_info = district_info[district_info['district'] == d].iloc[0]
    s = s.copy()
    s['pi_1'] = n_psu * d_info['prob']
    s['pi_2'] = m_per_psu / d_info['N_d']
    s['weight'] = 1 / (s['pi_1'] * s['pi_2'])
    samples.append(s)

survey_sample = pd.concat(samples)

# --- 3. Weighted Analysis ---
weighted_mean = np.average(survey_sample['income'],
                           weights=survey_sample['weight'])
true_mean = pop_py['income'].mean()

# n_eff
w = survey_sample['weight'].values
n_eff = w.sum()**2 / (w**2).sum()
cv_w = w.std() / w.mean()

# By region
by_region = survey_sample.groupby('region').apply(
    lambda g: pd.Series({
        'weighted_mean': np.average(g['income'], weights=g['weight']),
        'n': len(g)
    })
).reset_index()

results = pd.DataFrame({
    'Metric': ['Weighted Mean Income', 'True Mean', 'Bias',
               'n', 'n_eff', 'CV(weights)'],
    'Value': [f'{weighted_mean:,.0f}', f'{true_mean:,.0f}',
              f'{weighted_mean - true_mean:,.0f}',
              str(len(survey_sample)), f'{n_eff:.1f}', f'{cv_w:.4f}']
})
results
```

:::

## Case Study: Survei Kepuasan Pelanggan Bank

### Konteks

Sebuah bank dengan **50.000 nasabah aktif** di **10 kota** ingin mengukur kepuasan pelanggan (skor 1–5). Tujuan:

1. Estimasi overall mean kepuasan dengan MoE ≤ 0.15 (95% CI)
2. Estimasi per kota (10 kota) dengan MoE ≤ 0.30
3. Perbandingan kepuasan nasabah digital vs conventional
4. Identifikasi faktor-faktor yang mempengaruhi kepuasan

### Step 1: Penentuan Desain

```{mermaid}
%%| fig-width: 8
%%| label: fig-case-design
flowchart LR
    A["Frame: Database<br/>50K nasabah"] --> B["Strata: 10 kota ×<br/>2 tipe (digital/conv)"]
    B --> C["Alokasi: Proportional<br/>dengan minimum per cell"]
    C --> D["Selection: SRS<br/>within strata"]
    D --> E["Adjustment:<br/>NR + calibration"]
```

### Step 2: Perhitungan Sample Size

::: {.panel-tabset}

#### R

```{r}
#| label: case-sample-size

# Parameters
N_bank <- 50000
moe_overall <- 0.15
moe_city <- 0.30
alpha <- 0.05
z <- qnorm(1 - alpha/2)
sigma_est <- 1.0      # estimated SD of satisfaction (1-5 scale)
deff <- 1.5            # within-city clustering mild
response_rate <- 0.65  # expected

# Overall sample size
n_overall <- ceiling(z^2 * sigma_est^2 / moe_overall^2)
n_overall_fpc <- ceiling(n_overall / (1 + n_overall / N_bank))

# Per city (10 cities, each needs n_city)
n_per_city <- ceiling(z^2 * sigma_est^2 / moe_city^2)
n_cities_total <- n_per_city * 10

# Take maximum
n_srs <- max(n_overall_fpc, n_cities_total)

# Adjust
n_adjusted <- ceiling(n_srs * deff / response_rate)

tibble(
  Parameter = c("n (overall MoE)", "n (per-city MoE × 10)",
                "n (SRS, take max)", "DEFF", "Response rate",
                "n (final adjusted)"),
  Value = c(n_overall_fpc, n_cities_total, n_srs, deff,
            response_rate, n_adjusted)
) |>
  mutate(Value = format(round(Value), big.mark = ",")) |>
  gt() |>
  tab_header(
    title = "Case Study: Sample Size Calculation",
    subtitle = "Bank Customer Satisfaction Survey"
  )
```

#### Python

```{python}
#| label: case-sample-size-py

import numpy as np
from scipy.stats import norm
import pandas as pd

N_bank = 50000
z = norm.ppf(0.975)
sigma = 1.0
deff = 1.5
rr = 0.65

n_overall = np.ceil(z**2 * sigma**2 / 0.15**2)
n_overall_fpc = np.ceil(n_overall / (1 + n_overall / N_bank))
n_per_city = np.ceil(z**2 * sigma**2 / 0.30**2)
n_cities = n_per_city * 10
n_srs = max(n_overall_fpc, n_cities)
n_final = int(np.ceil(n_srs * deff / rr))

pd.DataFrame({
    'Parameter': ['n (overall)', 'n (10 cities)', 'n (SRS max)',
                  'n (final adjusted)'],
    'Value': [int(n_overall_fpc), int(n_cities), int(n_srs), n_final]
})
```

:::

### Step 3: Sampling, Weighting, dan Estimasi

::: {.panel-tabset}

#### R

```{r}
#| label: case-full-analysis
#| fig-cap: "Case study: estimasi kepuasan per kota dengan 95% CI."
#| fig-width: 10
#| fig-height: 6

set.seed(2024)

# Simulate bank customer population
bank_pop <- tibble(
  customer_id = 1:N_bank,
  city = sample(paste0("Kota_", sprintf("%02d", 1:10)), N_bank, replace = TRUE,
                prob = c(0.20, 0.15, 0.12, 0.10, 0.10, 0.08, 0.08, 0.07, 0.05, 0.05)),
  type = sample(c("Digital", "Conventional"), N_bank, replace = TRUE,
                prob = c(0.45, 0.55)),
  tenure_years = round(runif(N_bank, 0.5, 15), 1),
  transaction_freq = rpois(N_bank, lambda = ifelse(
    sample(c("Digital", "Conventional"), N_bank, replace = TRUE, prob = c(0.45, 0.55)) == "Digital", 12, 5
  ))
)

# Satisfaction correlated with type, city, tenure
city_effect <- setNames(rnorm(10, 0, 0.3), paste0("Kota_", sprintf("%02d", 1:10)))
bank_pop <- bank_pop |>
  mutate(
    satisfaction = pmin(pmax(round(
      3.2 +
      0.3 * (type == "Digital") +
      city_effect[city] +
      0.02 * tenure_years +
      rnorm(N_bank, 0, 0.8)
    ), 1), 5)
  )

# Stratified sampling
n_final <- n_adjusted
bank_pop <- bank_pop |>
  mutate(stratum = paste(city, type, sep = "_"))

strata_counts <- bank_pop |> count(stratum, name = "N_h")

# Proportional allocation with minimum 15 per stratum
allocation <- strata_counts |>
  mutate(
    W_h = N_h / N_bank,
    n_h_prop = pmax(round(n_final * W_h), 15)
  )

# Draw sample
bank_sample <- bank_pop |>
  left_join(allocation |> select(stratum, n_h_prop), by = "stratum") |>
  group_by(stratum, n_h_prop) |>
  group_modify(~ slice_sample(.x, n = min(.y$n_h_prop[[1]], nrow(.x)))) |>
  ungroup() |>
  select(-n_h_prop)

# Simulate non-response
bank_sample <- bank_sample |>
  mutate(
    responded = rbinom(n(), 1, 0.65 + 0.05 * (type == "Digital"))
  )

bank_respondents <- bank_sample |> filter(responded == 1)

# Compute weights
bank_respondents <- bank_respondents |>
  left_join(strata_counts, by = "stratum") |>
  mutate(
    n_h_resp = n(), .by = stratum
  ) |>
  mutate(
    base_weight = N_h / n_h_resp
  )

# Survey design
des_bank <- svydesign(
  id = ~1,
  strata = ~stratum,
  weights = ~base_weight,
  data = bank_respondents
)

# Calibrate to known city distribution
pop_city_tbl <- xtabs(~city, data = bank_pop)
des_bank_cal <- postStratify(des_bank, ~city, pop_city_tbl)

# Estimates
overall_sat <- svymean(~satisfaction, des_bank_cal)
by_city <- svyby(~satisfaction, ~city, des_bank_cal, svymean)
by_type <- svyby(~satisfaction, ~type, des_bank_cal, svymean)

# Plot
by_city_df <- as.data.frame(by_city) |>
  as_tibble() |>
  mutate(
    lower = satisfaction - 1.96 * se,
    upper = satisfaction + 1.96 * se
  )

ggplot(by_city_df, aes(x = reorder(city, satisfaction), y = satisfaction)) +
  geom_point(size = 3, color = "#2563eb") +
  geom_errorbar(aes(ymin = lower, ymax = upper), width = 0.2, color = "#2563eb") +
  geom_hline(yintercept = coef(overall_sat), linetype = "dashed",
             color = "#dc2626") +
  coord_flip() +
  labs(
    title = "Kepuasan Pelanggan per Kota (95% CI)",
    subtitle = sprintf("Overall mean = %.2f (SE = %.3f) | n respondents = %d",
                       coef(overall_sat), SE(overall_sat),
                       nrow(bank_respondents)),
    x = NULL, y = "Mean Satisfaction (1-5)"
  ) +
  scale_y_continuous(limits = c(2.5, 4.5))
```

```{r}
#| label: tbl-case-results
#| tbl-cap: "Hasil survei: estimasi kepuasan per tipe nasabah."

by_type |>
  as.data.frame() |>
  as_tibble() |>
  mutate(
    CI = sprintf("[%.2f, %.2f]", satisfaction - 1.96 * se, satisfaction + 1.96 * se)
  ) |>
  select(type, satisfaction, se, CI) |>
  gt() |>
  tab_header(title = "Satisfaction by Customer Type") |>
  cols_label(type = "Type", satisfaction = "Mean", se = "SE", CI = "95% CI") |>
  fmt_number(columns = c(satisfaction, se), decimals = 3)
```

```{r}
#| label: case-regression

# Factors affecting satisfaction
model_bank <- svyglm(satisfaction ~ type + tenure_years + transaction_freq,
                      design = des_bank_cal)

broom::tidy(model_bank, conf.int = TRUE) |>
  mutate(across(where(is.numeric), ~round(., 3))) |>
  gt() |>
  tab_header(title = "Regression: Faktor yang Mempengaruhi Kepuasan")
```

#### Python

```{python}
#| label: case-analysis-py

import numpy as np
import pandas as pd

bank_resp = r.bank_respondents.copy()
weights = bank_resp['base_weight'].values
satisfaction = bank_resp['satisfaction'].values

# Overall weighted mean
overall_mean = np.average(satisfaction, weights=weights)

# By type
by_type = bank_resp.groupby('type').apply(
    lambda g: pd.Series({
        'weighted_mean': np.average(g['satisfaction'], weights=g['base_weight']),
        'n': len(g)
    })
).reset_index()

# By city
by_city = bank_resp.groupby('city').apply(
    lambda g: pd.Series({
        'weighted_mean': np.average(g['satisfaction'], weights=g['base_weight']),
        'n': len(g)
    })
).reset_index().sort_values('weighted_mean', ascending=False)

results = pd.concat([
    pd.DataFrame({'Metric': ['Overall Mean', 'n respondents', 'n_eff'],
                   'Value': [f'{overall_mean:.3f}', str(len(bank_resp)),
                            f'{weights.sum()**2 / (weights**2).sum():.0f}']}),
])
results
```

:::

### Step 4: Quality Check & Reporting

```{r}
#| label: case-diagnostics
#| fig-cap: "Case study diagnostics: distribusi weight dan marginal check."
#| fig-width: 10
#| fig-height: 5

library(patchwork)

final_wts_bank <- weights(des_bank_cal)

p1 <- ggplot(tibble(w = final_wts_bank), aes(x = w)) +
  geom_histogram(bins = 30, fill = "#2563eb", alpha = 0.7) +
  labs(title = "Weight Distribution", x = "Weight", y = "Count")

# Marginal check: city
pop_city_prop <- prop.table(table(bank_pop$city))
samp_city_prop <- prop.table(svytable(~city, des_bank_cal))

city_check <- tibble(
  city = rep(names(pop_city_prop), 2),
  proportion = c(pop_city_prop, samp_city_prop),
  source = rep(c("Population", "Weighted Sample"), each = length(pop_city_prop))
)

p2 <- ggplot(city_check, aes(x = city, y = proportion, fill = source)) +
  geom_col(position = "dodge", alpha = 0.8) +
  scale_fill_manual(values = c("Population" = "#059669", "Weighted Sample" = "#2563eb")) +
  labs(title = "Marginal Check: City Distribution",
       x = NULL, y = "Proportion", fill = NULL) +
  scale_y_continuous(labels = percent) +
  theme(axis.text.x = element_text(angle = 45, hjust = 1))

p1 | p2
```

### Summary: Langkah-langkah Utama Case Study

| Step | Action | Output |
|------|--------|--------|
| 1 | Define objectives & precision requirements | MoE per tujuan |
| 2 | Evaluate frame (database nasabah) | Coverage assessment |
| 3 | Choose design (stratified by city × type) | Design specification |
| 4 | Calculate sample size (multi-objective + DEFF + NR) | n = `r n_adjusted` |
| 5 | Allocate to strata (proportional, min 15/stratum) | Allocation table |
| 6 | Select sample & conduct survey | Raw data |
| 7 | Compute base weights (1/π_i) | Weighted dataset |
| 8 | Adjust for non-response (weighting class) | NR-adjusted weights |
| 9 | Calibrate to known totals (city distribution) | Final weights |
| 10 | Analyze with survey design (svydesign + svymean etc.) | Estimates + SE + CI |
| 11 | Diagnostics (weight distribution, marginals) | QC report |
| 12 | Report (estimates, methodology, limitations) | Final deliverable |

::: {.takeaways}
### Key Takeaways

1. **Gunakan decision flowchart** untuk memilih metode — jangan default ke convenience sampling hanya karena mudah.
2. **Checklist sebelum sampling** mencegah kesalahan yang mahal — terutama frame quality, DEFF, dan non-response rate.
3. **10 kesalahan terbanyak** semuanya bisa dihindari dengan perencanaan yang matang dan pemahaman design-based inference.
4. **Full workflow template** menyediakan kerangka kerja yang reproducible — dari sampling frame hingga estimasi akhir.
5. **Case study menunjukkan** bahwa setiap langkah mempengaruhi kualitas hasil — short-cut di satu langkah memperbesar error di hilir.
:::

::: {.exercises}
### Exercises

1. **Decision framework.** Anda diminta mendesain survei pengeluaran rumah tangga di provinsi Jawa Tengah. Frame tersedia: daftar blok sensus SP2020 (3,5 juta RT, 8.500 desa/kelurahan). Budget: 200 juta. Estimasi level kabupaten (35 kab/kota). Gunakan flowchart untuk menentukan desain, lalu hitung sample size.

2. **Error diagnosis.** Diberikan dataset hasil survei (tanpa weight, tanpa design specification). Atasan meminta Anda menganalisis data ini. Tulis memo singkat yang menjelaskan: (a) risiko menganalisis tanpa weight, (b) informasi apa yang perlu Anda minta ke tim lapangan, (c) minimum correction yang bisa dilakukan.

3. **Case study extension.** Modifikasi case study bank di atas: tambahkan analisis per segmen usia (<30, 30-50, >50). Hitung apakah sampel cukup untuk estimasi per segmen. Jika tidak, berapa tambahan sampel yang diperlukan?
:::

### Further Reading

- @lohr2021, Chapter 14: Practical guidelines for survey design.
- @groves2009, Chapter 4: Coverage and sampling frame issues.
- @lumley2010, Chapter 1-3: Complete workflow analysis di R.
